---
title: "Exploratory and Descriptive Statistics"
author: "Jorge Alonso"
date: "2026-05-19"
output:
  html_document:
    toc: true
    toc_depth: 3
    toc_float: true
    code_folding: show
    self_contained: true
---

# 1. Preparing

```{r setup, include = FALSE}
knitr::opts_chunk$set(
  echo = TRUE,
  message = FALSE,
  warning = FALSE,
  fig.width = 7,
  fig.height = 5,
  dpi = 300)
```

## 1.1. Loading packages and data

```{r, message = FALSE}
# Loading packages
library(tidyverse)
library(skimr)
library(stringr)
library(stringi)
library(DescTools)
library(moments)
library(treemapify)
```


```{r, message = FALSE}
# Cleaning memory
rm(list=ls(all=TRUE))
gc()
```


```{r}
# Database link
raw_url <- "https://raw.githubusercontent.com/jmalonso55/Applied-Statistics-for-a-Tropical-Arboretum/refs/heads/main/data/raw_data.csv"
```


```{r}
# Loading data
data <- read.csv(raw_url, sep = ",")

# Checking
summary(data)
```

```{r}
# Checking the data structure
glimpse(data)
```

```{r}
# Another way to resume data
skim(data)
```


```{r}
# Checking the first lines
head(data, 10)
```


## 1.2. Themes and functions

```{r}
# Estabelecendo função para o coeficiente de variação
var_coef <- function(x) {
  (sd(x, na.rm = T)/mean(x, na.rm = T)) * 100}
```


```{r}
# Plot basic theme
tema <- theme(text = element_text(family = "serif", size = 10), 
      panel.background = element_rect(fill = "grey97"),
      panel.grid.major.y = element_line(color = "grey85", linetype = "dashed"))
```

# 2. Preprocessing the data

```{r}
# Recoding canteiros

# Type conversion
data$seção <- as.numeric(data$seção)

# Adding new variable
data$sec_cant <- paste0(round(data$seção, 0), data$canteiro)
```


```{r}
# Splitting taxonomic information
data <- data %>%
  mutate(taxon = as.character(taxon),
    taxon = str_squish(taxon),
    familia = str_extract(taxon, "^\\s*[A-Z-]+") |> str_trim(),
    resto = str_remove(taxon, "^\\s*[A-Z-]+\\s*"),
    genero = if_else(resto == "", NA_character_, word(resto, 1)),
    especie = if_else(str_detect(word(resto, 2), "^[a-z][a-z-]*$"), word(resto, 2), NA_character_),
    autor = case_when(is.na(genero) ~ NA_character_, is.na(especie) ~ str_remove(resto, paste0("^", genero, "\\s*")), TRUE ~ str_remove(resto, paste0("^", genero, "\\s+", especie, "\\s*"))),
    autor = na_if(autor, "")) %>%
  select(-resto)
```


```{r}
# Adding basal area
data <- data %>%
  mutate(area_basal = (pi * (dap / 2)^2) / 10000)
```


```{r}
# Checking habito
unique(data$habito)
```

```{r}
# Cleaning habito
data <- data %>%
  mutate(habito_original = habito,
    habito_limpo = habito %>%
      str_squish() %>%
      str_to_lower() %>%
      stri_trans_general("Latin-ASCII"),
    habito_pad = case_when(
      habito_limpo == "" ~ NA_character_,
      
      habito_limpo %in% c("arvore", "arboreo", "arborea, heliofila", "parvore") ~ "Tree",
      
      habito_limpo %in% c("palmeira", "plameira", "palmera", "palmeita") ~ "Palm",
      
      habito_limpo %in% c("arbusto", "arbustivo", "arbustiva, terrestre, ciofila") ~ "Shrub",
      
      habito_limpo %in% c("erva", "herbacea", "erva rizomatosa", "herbacea, terrestre, semi-ciofila", "herbacea, terrestre, heliofila") ~ "Herb",
      
      habito_limpo %in% c("trepadeira", "trepadeira com espinho", "cipo", "escandente", "arbusto voluvel", "arbusto escandente") ~ "Climber",
      
      habito_limpo %in% c("arbusto, trepadeira", "arbusto/trepadeira", "herbacea, trepadeira", "subarbusto") ~ "Climber/shrub or herb",
      
      habito_limpo %in% c("arbusto, arvore", "arbusto ou arvore", "arvoreta") ~ "Shrub/tree",
      
      habito_limpo %in% c("bambu") ~ "Bamboo",
      
      habito_limpo %in% c("cespitosa", "moita") ~ "Clump-forming",
      
      habito_limpo %in% c("aquatica") ~ "Aquatic",
      
      habito_limpo %in% c("pteridofita") ~ "Pteridophyte",
      
      habito_limpo %in% c("epifita") ~ "Epiphyte",
      
      TRUE ~ "Check"))
```

```{r}
unique(data$habito_pad)
```

## 2.1. Processing bifurcated trees

### 2.1.1. Selection single stem

```{r}
# Filtering trees with a single stem
data_fuste_un <- data %>%
  select(sec_cant, tombo, familia, genero, especie, habito_pad, altura, cap, dap, densidade, area_basal, obs) %>%
  filter(!is.na(altura)) %>% 
  group_by(tombo) %>%
    filter(n() == 1) %>%
    ungroup()
```


```{r}
# Adding stem count and bifurcation variables
data_fuste_un$n_fuste <- 1
data_fuste_un$bifurcada <- 0
```

### 2.1.2. Processing bifurcated

```{r}
# Filtering bifurcated trees
data_bifurcada <- data %>%
  select(sec_cant, tombo, familia, genero, especie, habito_pad, altura, cap, dap, area_basal, densidade, obs) %>%
  filter(!is.na(altura)) %>% 
  group_by(tombo) %>%
    filter(n() != 1) %>%
    ungroup()
```


```{r}
# Counting stems
n_fuste_bif <- data_bifurcada %>%
  count(tombo)
```


```{r}
# Calculating equivalent DBH
data_bifurcada_eq <- data_bifurcada %>%
  group_by(tombo) %>%
  mutate(dap = sqrt(sum(dap^2)), area_basal = sum(area_basal)) %>%
  filter(altura == max(altura)) %>%
  slice(1) %>%
  ungroup()
```

```{r}
# Adding stem count and bifurcation variables
data_bifurcada_eq$n_fuste <- n_fuste_bif$n
data_bifurcada_eq$bifurcada <- 1
```

### 2.1.3. Merging the data

```{r}
# Merging
data_trab <- bind_rows(data_fuste_un, data_bifurcada_eq) %>% 
  arrange(tombo)
```


```{r}
# Creating logical variable for bifurcated
data_trab <- data_trab %>% 
   mutate(bifurcated = factor(bifurcada, levels = c(0, 1), labels = c("No", "Yes")))
```


```{r}
# Checking work data
skim(data_trab)
```


## 2.2. Detecting outliers

```{r}
# Scatter plot
ggplot(data_trab, aes(x = dap, y = altura)) +
  geom_point() +
  theme_classic() +
  scale_x_continuous(breaks = c(25, 50, 75, 100, 125, 150, 175, 200, 225)) +
  scale_y_continuous(breaks = c(5, 10, 15, 20, 25, 30, 35, 40, 45)) +
  labs(x = "Diameter at breast height (cm)", y = "Tree total height (m)") +
  tema +
  theme(panel.grid.major.x = element_line(color = "grey85", linetype = "dashed"))
```


```{r}
# Calculating slenderness
data_trab <- data_trab %>% 
  mutate(rel_hd = altura/dap)
```


```{r}
# Slenderness histogram
ggplot(data_trab, aes(x = rel_hd)) +
  geom_histogram(bins = 30) +
  labs(y = "Count", x = "Slenderness") +
  theme_classic() +
  tema
```

```{r}
# Slenderness boxplot
ggplot(data_trab, aes(y = rel_hd, x = "")) +
  geom_jitter(color = "darkblue", alpha = 0.15, width = 0.15, height = 0.05, size = 0.5) +
  geom_boxplot(width = 0.25, fill = NA) +
  labs(y = "Slenderness", x = "") +
  theme_classic() +
  tema
```



```{r}
# qqplot
qqnorm(data_trab$rel_hd)
qqline(data_trab$rel_hd)
```


```{r}
# 5% most extreme observations
limites <- quantile(data_trab$rel_hd, c(0.025, 0.975), na.rm = TRUE)

# Adding a variable to identify
data_trab <- data_trab %>% 
  mutate(outlier_rel_hd = rel_hd < limites[1] | rel_hd > limites[2])
```


```{r}
# Scatter plot again
ggplot(data_trab, aes(x = dap, y = altura, color = outlier_rel_hd)) +
  geom_point() +
  theme_classic() +
  scale_x_continuous(breaks = c(25, 50, 75, 100, 125, 150, 175, 200, 225)) +
  scale_y_continuous(breaks = c(5, 10, 15, 20, 25, 30, 35, 40, 45)) +
  labs(x = "Diameter at breast height (cm)", y = "Tree total height (m)") +
  tema +
  theme(panel.grid.major.x = element_line(color = "grey85", linetype = "dashed"))
```


# 3. Descriptive statistics

## 3.1. Frequency distribution table

### 3.1.1. Qualitative variable (family)

```{r}
# Creating a frequency table by family
familia <- data_trab %>% 
  filter(!is.na(familia)) %>% 
  count(familia, name = "Freq_obs") %>% 
  arrange(desc(Freq_obs))

# Checking
head(familia, 5)
```

```{r}
# Calcular a frequência relativa e acumulada
familia <- familia %>%
  mutate(Fre_rel = Freq_obs / sum(Freq_obs),
    Freq_acum_obs = cumsum(Freq_obs),
    Freq_acum_rel = cumsum(Fre_rel))

# Adicionar linha de total
familia <- familia %>%
  bind_rows(summarise(., family = "Total", 
                      Freq_obs = sum(Freq_obs), 
                      Fre_rel = sum(Fre_rel), 
                      Freq_acum_obs = sum(Freq_obs), 
                      Freq_acum_rel = 1))

# Visualizar as 20 primeiras linhas da tabela
head(familia, 10)
```


```{r}
# Table visualization
ggplot(head(familia, 20), aes(x = Freq_obs, y = reorder(familia, Freq_obs))) +
  geom_col(fill = "#A8D0E6") +
  labs(y = "Family", x = "Observed frequency") +
  scale_x_continuous(expand = c(0, 0)) +
  theme_classic()
```


### 3.1.2. Discrete quantitative variable (number of stems)

```{r}
# Creating a frequency table by number of stems
nfuste <- data_trab %>% 
  count(n_fuste, name = "Freq_obs") %>% 
  arrange(desc(Freq_obs))

# Checking
head(nfuste, 5)
```


```{r}
# Calcular a frequência relativa e acumulada
nfuste <- nfuste %>%
  mutate(Freq_rel = Freq_obs / sum(Freq_obs),
    Freq_acum_obs = cumsum(Freq_obs),
    Freq_acum_rel = cumsum(Freq_rel),
    n_fuste = as.character(n_fuste)) 

# Checking
nfuste
```

```{r}
# Table visualization
nfuste %>%
  mutate(n_fuste = as.integer(as.character(n_fuste)),
    n_fuste = factor(n_fuste, levels = rev(sort(unique(n_fuste))))) %>%
  ggplot(aes(x = Freq_obs, y = n_fuste)) +
  geom_col(fill = "#A8D0E6") +
  labs(y = "Number of stems", x = "Observed frequency") +
  scale_x_continuous(expand = c(0, 0)) +
  theme_classic()
```


### 3.1.3. Continuous quantitative variable (slenderness)

```{r}
# Definir classes de altura
data_trab <- data_trab %>%
    mutate(classe_sle = cut(rel_hd, breaks = 10))

# Calcular as frequências para cada classe de dap
tab_sle <- data_trab %>%
  count(classe_sle, name = "Freq_obs") %>%
  mutate(Fre_rel = Freq_obs / sum(Freq_obs),
    Freq_acum_obs = cumsum(Freq_obs),
    Freq_acum_rel = cumsum(Fre_rel))

tab_sle <- tab_sle %>%
  bind_rows(summarise(., classe_sle = "Total",
                      Freq_obs = sum(Freq_obs),
                      Fre_rel = sum(Fre_rel),
                      Freq_acum_obs = sum(Freq_obs),
                      Freq_acum_rel = 1))

# Visualizar a tabela de frequência da temperatura
tab_sle
```

```{r}
classes <- c(0.000, 0.229, 0.437, 0.644, 0.851, 1.060, 1.270, 1.470, 1.680, 1.89, 2.100)
```


```{r}
# Table visualization
  ggplot(data_trab, aes(x = rel_hd)) +
  geom_histogram(bins = 10, fill = "#A8D0E6", color = "black", breaks = classes) +
  labs(x = "Slenderness", y = "Observed frequency") +
  scale_y_continuous(expand = c(0, 0)) +
  scale_x_continuous(breaks = classes) +
  theme_classic()
```


## 3.2. Bivariate analysis

### 3.2.1. Qualitative x quantitative

```{r}
data_trab %>% 
  group_by(bifurcated) %>% 
  summarise(Mean = mean(altura), Deviation = sd(altura)) %>% 
  arrange(desc(Mean))
```

```{r}
# Observando em um gráfico
  ggplot(data_trab, aes(x = bifurcated, y = altura)) +
  stat_summary(fun.data = mean_sdl, size = 0.5, linewidth = 0.5, fun.args = list(mult = 1), color = "gray35") +
  stat_summary(fun = mean, geom = "text", aes(label = sprintf("%.2f", after_stat((y)))), position = position_nudge(x = 0.25), size = 3, color = "gray25") +
  labs(y = "Height (m)", x = "Bifurcated") +
  scale_y_continuous(breaks = c(0, 5, 10, 15, 20, 25), limits = c(0, NA)) +
  theme_classic() +
  tema
```


### 3.2.2. Qualitativa com qualitativa


```{r}
# Tabela de contingência
tab_familia <- table(data_trab$familia, data_trab$bifurcated)

# Observando
tab_familia
```


```{r}
# Tabela de contingência para as 10 mais frequentes
filtro_familia <- unique(head(familia$familia, 10))

# Filtrando
familia_filtro <- data_trab %>% 
  filter(familia %in% filtro_familia)

# Tabelando
familia_10 <- 
table(familia_filtro$familia, familia_filtro$bifurcated)

# Observando
addmargins(familia_10)
```

```{r}
# Realizando o teste
teste_fam <- chisq.test(familia_10)

# Visualizando os valores esperados
round(addmargins(teste_fam$expected), 0)
```

```{r}
# Resultado do teste
teste_fam
```


```{r}
# Visualizing the table
mosaicplot(familia_10, main = "", color = c("darkred", "darkblue"), las = 1, cex.axis = 0.6, ylab = "Family", xlab = "Stem condition", dir = c("h", "v"), off = c(15, 3))
```



```{r}
# Coeficiente de contingência
ContCoef(familia_10)
```

```{r}
# Abundância de indivíduos por gênero dentro das 10 principais famílias
abundancia_generos <- data_trab %>%
  filter(
    familia %in% filtro_familia,
    !is.na(genero),
    genero != ""
  ) %>%
  count(familia, genero, name = "abundancia") %>%
  arrange(familia, desc(abundancia))

abundancia_generos
```


```{r}
# Table visualization
ggplot(abundancia_generos, aes(area = abundancia, fill = familia, subgroup = familia, label = genero)
) +
  geom_treemap(color = "white") +
  geom_treemap_subgroup_border(color = "black", linewidth = 0.7) +
  geom_treemap_subgroup_text(place = "centre", grow = TRUE, alpha = 0.6, color = "black", fontface = "bold") +
  geom_treemap_text(color = "black", place = "centre", reflow = TRUE, size = 8) +
  labs(fill = "Family") +
  theme(legend.position = "none",
    plot.title = element_text(size = 14, face = "bold"))
```


### 3.2.3. Quantitativa com quantitativa

```{r}
# Correlação entre variáveis alométricas
with(data_trab, cor.test(altura, dap))
```


```{r}
# Visualização gráfica
ggplot(data_trab, aes(x = dap, y = altura)) +
  geom_jitter(width = 0.025, alpha = 0.6) +
  labs(x = "DBH (cm)", y = "Height (m)") +
  theme_classic() +
  tema
```


### 3.2.4. Combinando mais variáveis para explorar a base de dados

```{r}
# Visualização gráfica alternativa
ggplot(data_trab, aes(x = dap, y = altura, color = bifurcated)) +
  geom_jitter(width = 0.025, alpha = 0.6) +
  labs(x = "DBH (cm)", y = "Height (m)") +
  theme_classic() +
  tema
```


```{r}
# Visualização gráfica alternativa
ggplot(data_trab, aes(x = dap, y = altura, color = bifurcated)) +
  geom_jitter(width = 0.025, alpha = 0.6) +
  labs(x = "DBH (cm)", y = "Height (m)") +
  facet_grid(~bifurcated) +
  theme_classic() +
  tema
```

```{r}
# Visualização gráfica alternativa
ggplot(data_trab, aes(x = dap, y = altura, color = classe_sle)) +
  geom_jitter(width = 0.025, alpha = 0.6) +
  labs(x = "DBH (cm)", y = "Height (m)") +
  theme_classic() +
  tema
```


```{r}
# Visualização gráfica alternativa
ggplot(data_trab, aes(x = dap, y = altura, color = classe_sle)) +
  geom_jitter(width = 0.025, alpha = 0.6) +
  labs(x = "DBH (cm)", y = "Height (m)") +
  facet_wrap(~classe_sle) +
  theme_classic() +
  tema
```


## 3.3. Medidas resumo

### 3.3.1. Tendência central

```{r}
# Médias de variáveis numéricas
data_trab %>%
  filter(familia %in% filtro_familia) %>% 
  group_by(familia) %>% 
  summarise(across(c(altura, dap, densidade, n_fuste, rel_hd), mean))
```

```{r}
# Comparando média e mediana
data_trab %>%
  filter(familia %in% filtro_familia) %>% 
  group_by(familia) %>% 
  summarise(dbh_mean = mean(dap), dbh_median = median(dap))
```


### 3.3.2. Dispersão

```{r}
# Média, desvio padrão e coeficiente de variação
data_trab %>%
  filter(familia %in% filtro_familia) %>% 
  group_by(familia) %>% 
  summarise(alt_media = mean(altura), alt_dp = sd(altura), alt_cv = var_coef(altura))
```

```{r}
# Média, desvio padrão e coeficiente de variação
data_trab %>%
  group_by(classe_sle) %>% 
  summarise(alt_media = mean(altura), alt_dp = sd(altura), alt_cv = var_coef(altura))
```

### 3.3.3. Medidas de posição relativa

```{r}
# Quartis
quantile(data_trab$rel_hd)
```

```{r}
# Decis
quantile(data_trab$rel_hd, probs = c(0, 0.1, 0.2, 0.3, 0.4, 0.5, 0.6, 0.7, 0.8, 0.9, 1))
```

```{r}
# Percentis
quantile(data_trab$rel_hd, probs = c(0.01, 0.05, 0.95, 0.99))
```


```{r}
# Boxplot
data_trab %>%
  filter(familia %in% filtro_familia) %>% 
  ggplot(aes(x = rel_hd, y = familia)) +
  geom_boxplot() +
  theme_classic()
```

### 3.3.4. Medidas de forma

```{r}
# Assimetria
skewness(data_trab$dap)
```


```{r}
# Curtose
kurtosis(data_trab$dap)
```


```{r}
# Histograma
ggplot(data = data_trab, aes(x = dap)) +
  geom_histogram(bins = 30, fill = "#A8D0E6", color = "black") +
  labs(x = "DAP (cm)", y = "Frequência observada") +
  scale_y_continuous(expand = c(0, 0)) +
  theme_classic()
```


## 3.4. Perguntas

1) Como vocês estabeleceriam classes de altura, DAP, esbeltez e área basal que sejam mais interpretáveis ou funcionais?

2) Considerando classes de altura e DAP/área basal, como vocês avaliam a estrutura vetical / horizontal do arboreto?

3) Avaliem abundância por família em comparação com área basal total por família. Qual o resultado?

4) Avaliem dentro de famílias chave quais espécies são mais abundantes e quais mais contribuem para a área basal. Qual o resultado?

5) Vejam a tabela abaixo e avaliem que outras análises poderiam ser feitas para melhor compreensão da riqueza no arboreto.

```{r}
# Abundância de indivíduos por gênero dentro das 10 principais famílias
abundancia_generos <- data_trab %>%
  filter(
    familia %in% filtro_familia,
    !is.na(genero),
    genero != ""
  ) %>%
  count(familia, genero, name = "abundancia") %>%
  arrange(familia, desc(abundancia))

abundancia_generos
```



