---
title: "Grupo 1: Palmeiras do JBRJ"
author: "Ángelo D. Plata-Castro, Mylena Cabrini, Juliana Cabral, Luisa Ridolph e Vinicius Campelo."
date: "2026-06-10"
output:
  html_document:
    toc: true
    toc_depth: 3
    toc_float: true
    code_folding: show
    self_contained: true
  word_document:
    toc: true
    toc_depth: '3'
---

## Preparing

```{r setup, include = FALSE}
knitr::opts_chunk$set(
  echo = TRUE,
  message = FALSE,
  warning = FALSE,
  fig.width = 7,
  fig.height = 5,
  dpi = 300)

```

### Loading packages

```{r}
# Loading packages
## installed.packages("treemapify")
library(tidyverse)
library(skimr)
library(stringr)
library(stringi)
library(DescTools)
library(moments)
library(treemapify)
library(ggplot2)
library(dplyr)
library(patchwork)
```

```{r}
# Cleaning memory
rm(list=ls(all=TRUE))
gc()
```

### Loading data

```{r}
# Database link
raw_url <- "https://raw.githubusercontent.com/jmalonso55/Applied-Statistics-for-a-Tropical-Arboretum/refs/heads/main/data/processed_data.csv"
```

```{r}
# Loading data
data_trab <- read.csv(raw_url, sep = ",")

# Checking
summary(data_trab)
```

```{r}
# Checking the data structure
glimpse(data_trab)
```

## Preprocessing the data

### Filtering database

```{r}
# Group 1 - Palmeiras
palmeira <- data_trab %>%
  filter(family =="Arecaceae")

#UNIQUE GENERO
unique(palmeira$genus)
```

## Pergunta 1: Avalie a população em termos de riqueza a nível de gênero. O arboreto é melhor caracterizado como coleção botânica ou jardim histórico?

```{r}
palmeira %>% 
  filter(!is.na(genus)) %>% 
  count(genus) %>% 
  arrange(desc(n))
```

### 🔴 Sugestão do professor

Como vimos nas aulas, sempre que possível, devemos optar por comunicar os resultados por meio de gráficos. Nesse sentido, minha sugestão é apresentar os resultados da tabela em um gráfico de barras. Além disso, procurem colocar títulos nos "code chunks".

```{r}
# Gráfico com a frequência dos 10 gêneros mais abundantes de palmeiras
palmeira %>% 
  filter(!is.na(genus)) %>% 
  count(genus) %>% 
  arrange(desc(n)) %>% 
  slice_head(n = 10) %>% 
  ggplot(aes(x = n, y = reorder(genus, n))) +
  geom_col(fill = "lightblue", color = "grey80", alpha = 0.7) +
  geom_text(aes(label = n), hjust = -0.2, family = "serif", size = 3) +
  labs(x = "Number of individuals", y = "Genus") +
  scale_x_continuous(expand = expansion(mult = c(0, 0.1))) +
  theme_classic() +
  theme(text = element_text(family = "serif"),
        panel.grid.major.x = element_line(linetype = "dashed", color = "gray80"),
        panel.background = element_rect(fill = "grey97"))
```


## Pergunta 2: Como está estruturada a população do arboreto em termos de altura e DAP? As palmeiras e árvores do arboreto estão concentradas em classes específicas de altura e DAP, ou apresentam distribuição ampla de tamanhos?

### Continuous quantitative variable 
#### Para Altura

```{r}
# Definir classes de altura
palmeira <- palmeira %>%
    mutate(classe_alt = cut(altura, breaks = 10))

# Calcular as frequências para cada classe de altura
tab_alt <- palmeira %>%
  count(classe_alt, name = "Freq_obs") %>%
  mutate(Fre_rel = Freq_obs / sum(Freq_obs),
    Freq_acum_obs = cumsum(Freq_obs),
    Freq_acum_rel = cumsum(Fre_rel))

tab_alt <- tab_alt %>%
  bind_rows(summarise(., classe_alt = "Total",
                      Freq_obs = sum(Freq_obs),
                      Fre_rel = sum(Fre_rel),
                      Freq_acum_obs = sum(Freq_obs),
                      Freq_acum_rel = 1))

# Visualizar a tabela de frequência da altura
tab_alt
```

```{r}
classes_altura <- c(  1.26, 5.4, 9.5, 13.6, 17.7,  21.8, 25.9, 30, 34.1, 38.2, 42.4)
```


```{r}
# Table visualization
hist_alt<-  
ggplot(palmeira, aes(x = altura)) +
  geom_histogram(bins = 10, fill = "#A8D0E6", color = "black", breaks = classes_altura, alpha = 0.5) +
  labs(x = "Heigth (m)", y = "Observed frequency") +
  scale_y_continuous(expand = c(0, 0), breaks = c(0,50,100,150,200,250)) +
  scale_x_continuous(breaks = classes_altura) +
  theme_classic() + 
  theme(
    panel.grid.major.y = element_line(
      linetype = "dashed", color = "gray80")
  )
hist_alt
```


#### Para DAP

```{r}
# Definir classes de DAP
palmeira <- palmeira %>%
    mutate(classe_dap = cut(dap, breaks = 10))

# Calcular as frequências para cada classe de DAP
tab_dap <- palmeira %>%
  count(classe_dap, name = "Freq_obs") %>%
  mutate(Fre_rel = Freq_obs / sum(Freq_obs),
    Freq_acum_obs = cumsum(Freq_obs),
    Freq_acum_rel = cumsum(Fre_rel))

tab_alt <- tab_alt %>%
  bind_rows(summarise(., classe_dap = "Total",
                      Freq_obs = sum(Freq_obs),
                      Fre_rel = sum(Fre_rel),
                      Freq_acum_obs = sum(Freq_obs),
                      Freq_acum_rel = 1))

# Visualizar a tabela de frequência da dap
tab_dap
```

```{r}
classes_dap <- c(10.1, 18.7, 27.2, 35.7, 44.2,52.7, 61.2, 69.7, 78.2, 86.7, 95.3)
```

```{r}
# Table visualization
hist_dap<-  
ggplot(palmeira, aes(x = dap)) +
  geom_histogram(bins = 10, fill = "#A8D0E6", color = "black", breaks = classes_dap, alpha = 0.5) +
  labs(x = "DAP (cm)", y = "Observed frequency") +
  scale_y_continuous(expand = c(0, 0), breaks = c(0,50,100,150,200,250,300)) +
  scale_x_continuous(breaks = classes_dap) +
  theme_classic() + 
  theme(panel.grid.major.y = element_line(linetype = "dashed", color = "gray80")
  )
hist_dap
```


```{r}
# Objeto creado para armazenar graficos
hist_alt + hist_dap
```

### 🔴 Sugestão do professor

Não abordamos esse ponto em aula, mas nunca é tarde para um aprendizado adicional. No cabeçalho do _code chunk_, podemos configurar o tamanho da janela da figura. Isso resolveria o problema de sobreposição dos números no eixo. Vejam:

```{r, fig.height=5, fig.width=10}
# Junção dos histogramas de altura e DAP
hist_alt + hist_dap
```

## Pergunta 3:A relação entre altura e DAP é forte entre indivíduos? O DAP é um bom preditor da altura no arboreto?

```{r}
disp_r_altdap<-
ggplot(palmeira, aes(x = dap, y = altura)) +
  geom_point(size = 2, alpha = 0.7) +
  geom_smooth(method = "lm",
              se = F,
              color = "red") +
  labs(x = "DAP (cm)",
       y = "Altura (m)",
       title = "Relação entre Altura e DAP") +
  theme_classic()
disp_r_altdap
```

```{r}
mode_altura<-lm(altura ~ dap, palmeira)
```


```{r}
plot(mode_altura)
```


```{r}
# A relação entre altura e DAP é forte entre indivíduos? Rta: O teste de correlação de Pearson mostrou uma relação positiva, mas para afirmar a significancia entre DAP e altura das palmeiras é moderada (rho 0,657).
# Teste de correlacao de pearson
cor.test(palmeira$dap,
         palmeira$altura,
         method = "spearman")
```

```{r}
# O DAP é um bom preditor da altura no arboreto?. Rta: sim, mas nao atende os pressupostos do modelo de regressão linear, isso, porque os dados ainda nao se encaixam em um modelo devido aos residuos.

# Modelo linear
modelo <- lm(altura ~ dap, data = palmeira)

# Resumo do modelo
summary(modelo)
```

### 🔴 Sugestão do professor

O último gráfico de dispersão apresentado repetia a informação já comunicada pelo gráfico anterior. Após constatar a correlação pelo coeficiente de Spearman, vocês poderiam ter explorado outras tendências além da reta, como a quadrática (azul) e a regressão local (loess, laranja).

```{r}
# Gráfico de dispersão para palmeiras no arboreto
disp_lm<-
ggplot(palmeira, aes(x = dap, y = altura)) +
  geom_point(alpha = 0.4) +
  geom_smooth(method = "lm", formula = y ~ poly(x, 2), se = F, color = "blue") +
  geom_smooth(method = "loess", se = F, color = "orange") +
  scale_y_continuous(limits = c(0, NA), expand = c(0, 0)) +
  labs(x = "DAP (cm)", y = "Height (m)") +
  theme_classic() +
  theme(text = element_text(family = "serif"),
        panel.grid.major.y = element_line(linetype = "dashed", color = "gray80"),
        panel.grid.major.x = element_line(linetype = "dashed", color = "gray80"),
        panel.background = element_rect(fill = "grey97"))

# Visualização
disp_lm
```


## Pergunta 4: Há plantas com proporções incomuns de altura em relação ao DAP? Quais indivíduos apresentam valores extremos de relação altura/DAP, e esses indivíduos merecem atenção no monitoramento?

### Há plantas com proporções incomuns de altura em relação ao DAP?

#### Subset 10 gêneros mais frequentes

```{r}
# Identificar os 10 gêneros mais frequentes (excluindo NA)
subset_genero <- palmeira %>%
  filter(!is.na(genus)) %>%
  count(genus, sort = TRUE) %>%
  slice_head(n = 10) %>%
  pull(genus)

# Criar o subset apenas com esses gêneros
palmeira2 <- palmeira %>%
  filter(genus %in% subset_genero)
#Unique
unique(palmeira2$genus)
```

#### Detecting outliers

```{r}
# Creating a frequency table by gender
gen_palm <- palmeira2 %>% 
  filter(!is.na(genus)) %>% 
  count(genus, name = "Freq_obs") %>% 
  arrange(desc(Freq_obs))

# Checking
head(gen_palm, 10)
```


```{r}
# Construindo um boxplot da relação altura x diametro
tiff("Boxplot_folhas_versaofinal.tiff", width = 200, height = 120, res = 400, units = "mm")

ggplot(palmeira2, aes(x = genus, y = rel_hd)) + theme_bw(
  base_size = 11) +
  geom_boxplot(width = .5,outlier.colour = NA) +
  geom_jitter(
    width = .07,
    alpha = .2,
    size = 1.5,
    color = "#A9A9A9"
  ) + 
  labs(
    x = "Gêneros", size = 4,
    y = "Esbeltez"
  )

dev.off()
```

### 🔴 Sugestão do professor

O boxplot não foi exibido porque o código para salvar a figura está sendo executado diretamente no _chunk_. Além disso, devido à extensão dos nomes dos gêneros, seria conveniente inverter as coordenadas do gráfico. A correção seria:


```{r}
# Construindo um boxplot da relação altura x diametro
ggplot(palmeira2, aes(x = genus, y = rel_hd)) + theme_bw(
  base_size = 11) +
  geom_boxplot(width = .5,outlier.colour = NA) +
  geom_jitter(
    width = .07,
    alpha = .2,
    size = 1.5,
    color = "orange"
  ) + 
  labs(
    x = "Gêneros", size = 4,
    y = "Esbeltez"
  ) +
  coord_flip()
```

### Quais indivíduos apresentam valores extremos de relação altura/DAP?, e esses indivíduos merecem atenção no monitoramento?

#### Quem são os outliers?

```{r}
#Para identificar quem são os outliers
#Limite inferior
Q1 <- quantile(palmeira2$rel_hd, 0.25, na.rm = TRUE)
#Limite superior
Q3 <- quantile(palmeira2$rel_hd, 0.75, na.rm = TRUE)

IQR <- Q3 - Q1

lim_inf <- Q1 - 1.5 * IQR
lim_sup <- Q3 + 1.5 * IQR

outliers <- palmeira2 %>%
  filter(rel_hd < lim_inf | rel_hd > lim_sup)

outliers

#Quantos são?
nrow(outliers)
```

```{r}
# Ordenados mais extremos para o menos extremos
outliers %>%
  arrange(desc(rel_hd))
```

```{r}
#Quem são os outliers dentro do mesmo gênero?

outliers_genero <- palmeira2 %>%
  group_by(genus) %>%
  mutate(
    Q1 = quantile(rel_hd, 0.25, na.rm = TRUE),
    Q3 = quantile(rel_hd, 0.75, na.rm = TRUE),
    IQR = Q3 - Q1,
    lim_inf = Q1 - 1.5 * IQR,
    lim_sup = Q3 + 1.5 * IQR
  ) %>%
  filter(rel_hd < lim_inf | rel_hd > lim_sup)

```

#### Ordenando pela Esbeltez dentro de cada gênero
```{r}
#Ordenando a esbeltex
outliers_genero %>%
  arrange(genus, desc(rel_hd)) %>%
  select(tombo, family, genus, species, altura, dap, rel_hd)
```

#### Para visualização dos outliers
```{r}
#Gráfico de pontos
#install.packages("ggrepel")
library(ggrepel)

ggplot(palmeira2,
       aes(x = genus, y = rel_hd)) +
  geom_violin(fill = "lightblue") +
  

  geom_point(data = outliers_genero,
             size = 2,
             colour = "red") +

  geom_text_repel(
    data = outliers_genero,
    aes(label = tombo),
    size = 3,
    max.overlaps = Inf
  ) +

  theme_bw() +
  theme(
    axis.text.x = element_text(angle = 45,
                               hjust = 1)
  ) +
  labs(
    x = "Gênero",
    y = "Esbeltez"
  )

```

```{r}
str(palmeira2)
```

### Os indivíduos que apresentam valores extremos de relação altura/DAP merecem atenção no monitoramento?

#### Criação de Modelo esperada x observado
```{r}
#Modelo para ver a esbeltez esperada x observado
model1 <- lm(altura ~ dap, data = palmeira2)

plot(model1)
summary(model1)

```
```{r}
#Residuos
palmeira2$altura_esperada <- predict(model1)

palmeira2$residuo <- residuals(model1)

palmeira2$residuo_pad <- rstandard(model1)

```

```{r}
#Visualização os outliers 
ggplot(palmeira2,
       aes(x = dap, y = altura)) +
  
  geom_point(alpha = 0.4, color = "grey50") +
  
  geom_line(aes(y = altura_esperada),
            color = "blue",
            linewidth = 1) +
  
  geom_point(data = outliers,
             color = "red",
             size = 3) +
  
  geom_text_repel(
    data = outliers,
    aes(label = name),
    size = 3,
    max.overlaps = Inf
  ) +
  
  theme_bw() +
  labs(
    x = "DAP (cm)",
    y = "Altura (m)",
    title = "Relação altura-DAP em palmeiras",
    subtitle = "Indivíduos destacados apresentam alturas maiores ou menores que o esperado"
  )
```


### 🔴 Sugestão do professor

Lembro que, pelas boas práticas de programação, o ideal é carregar todos os pacotes utilizados no início do script.

A ideia de identificar os indivíduos extremos no gráfico de dispersão foi muito boa. No entanto, não vejo necessidade de incluir uma linha de tendência no gráfico, muito menos de gerar um modelo que, como já verificamos, não atende aos pressupostos necessários para esse tipo de ajuste.

## Pergunta 5: Os gêneros mais abundantes são também os dominantes? Avaliem quais concentram os maiores valores de altura e área basal.


```{r}
# Avaliem quais concentram os maiores valores de altura e área basal.
altbasal_genero <- palmeira %>%
  filter(!is.na(genus)) %>%
  group_by(genus) %>%
  summarise(
    n = n(),
    altura_media = mean(altura, na.rm = TRUE),
    altura_max = max(altura, na.rm = TRUE),
    area_basal_total = sum(area_basal, na.rm = TRUE),
    area_basal_media = mean(area_basal, na.rm = TRUE)
  ) %>%
  arrange(desc(area_basal_total))

altbasal_genero
```


```{r}
palmeira %>%
  filter(!is.na(genus)) %>%
  group_by(genus) %>% 
  reframe(freq=n(), dom = sum(area_basal))%>% 
  arrange(desc(freq))
```

```{r}
palmeira %>% 
      filter(!is.na(genus)) %>%
 group_by(genus) %>% 
  summarise(
    freq = n(),
    dom = sum(area_basal, na.rm = TRUE)
  ) %>% 
  arrange(desc(dom))
```


```{r}
# Para avaliar a relação entre abundância e dominância
cor.test(
  altbasal_genero$n,
  altbasal_genero$area_basal_total,
  method = "spearman"
)
```


```{r}
# Gráfico de dispersão entre a abundância dos gêneros e sua área basal total.


ggplot(altbasal_genero,
       aes(x = log(n),
           y = log(area_basal_total))) +

  geom_point(size = 3, alpha = 0.7) +

  geom_smooth(method = "lm", se = TRUE) +

  labs(
    x = "Abundance",
    y = "Total basal area"
  ) +

  theme_classic()
```


### 🔴 Sugestão do professor

Uma sugestão para aprimorar a visualização seria identificar os gêneros no gráfico. Além disso, os títulos dos eixos deveriam ser corrigidos para log(abundância) e log(área_basal), de modo a refletir as transformações realizadas na escala das variáveis. Vejam:


```{r}
# Gráfico de dispersão entre a abundância dos gêneros e sua área basal total.
ggplot(altbasal_genero, aes(x = log(n), y = log(area_basal_total))) +
  geom_point(size = 3, alpha = 0.7) +
  geom_text_repel(aes(label = genus), size = 2, max.overlaps = Inf) +
  geom_smooth(method = "lm", se = TRUE) +
  labs(x = "log(Abundance)", y = "log(Total basal area m²)") +
  theme_classic()
```


Acho que, para discutir essa questão no artigo, podemos utilizar outro tipo de gráfico: o _bump chart_. Sei que não abordamos esse tipo de visualização em aula, ele não me ocorreu naquele momento, apenas depois. Mas vejam abaixo como o gráfico fica mais informativo:


```{r}
# Rankeando área basal e abundância
rank_genero <- altbasal_genero %>%
  filter(n >= 3) %>%
  mutate(rank_abundancia = rank(-n, ties.method = "first"), rank_area_basal = rank(-area_basal_total, ties.method = "first"))
```


```{r}
# Convertendo a tabela para o formato longo
rank_long <- rank_genero %>%
  select(genus, rank_abundancia, rank_area_basal) %>%
  pivot_longer(cols = c(rank_abundancia, rank_area_basal), names_to = "variavel", values_to = "ranking") %>%
  mutate(variavel = recode(variavel, rank_abundancia = "Abundance", rank_area_basal = "Total basal area"),
    variavel = factor(variavel, levels = c("Abundance", "Total basal area")))
```

```{r}
# Gerando paleta de cores
generos <- sort(unique(rank_long$genus))

cores_genus <- colorRampPalette(RColorBrewer::brewer.pal(8, "Dark2"))(length(generos))

names(cores_genus) <- generos
```


```{r}
# Visualizando os resultados
ggplot(rank_long, aes(x = variavel, y = ranking, group = genus, color = genus)) +
  geom_line(alpha = 0.6) +
  geom_point(size = 2) +
  geom_text(data = rank_long %>% filter(variavel == "Abundance"), aes(label = genus), hjust = 1.15, size = 2.5) +
  geom_text(data = rank_long %>% filter(variavel == "Total basal area"), aes(label = genus), hjust = -0.15, size = 2.5) +
  scale_y_reverse(breaks = seq(1, max(rank_long$ranking), by = 1)) +
  scale_color_manual(values = cores_genus) +
  coord_cartesian(clip = "off") +
  labs(x = NULL, y = "Ranking") +
  theme_classic() +
  theme(text = element_text(family = "serif"),
        legend.position = "none",
        plot.margin = margin(5.5, 60, 5.5, 60))
```


## Pergunta 6: Avaliem a altura dominante em canteiros com mais de 10 plantas.

```{r}
# Database link
raw_url <- "https://raw.githubusercontent.com/jmalonso55/Applied-Statistics-for-a-Tropical-Arboretum/refs/heads/main/data/processed_data.csv"
```

```{r}
# Loading data
data_trab <- read.csv(raw_url, sep = ",")

```

### Seleção dos canteiros com mais de 10 indivíduos

```{r}
#Seleção canteiros com + de 10 indivíduos
canteiros_validos <- palmeira %>%
  group_by(sec_cant) %>%
  filter(n() > 10)

unique(canteiros_validos$sec_cant)
```

### Média das 5 árvores mais altas dos 41 canterios (com mais de 10 plantas)

```{r}
#Selecionar a planta mais alta dos canteiros para saber a altura dominante 
altura_dom <- canteiros_validos %>%
  group_by(sec_cant) %>%
  slice_max(altura, n = 1) %>%
  summarise(
    altura_dominante = mean(altura),
    n_ind = first(n())
  )
```

```{r}
#Visualização
#plot de plantas dominantes por canteiro 
ggplot(altura_dom,
       aes(x = reorder(sec_cant, altura_dominante),
           y = altura_dominante)) +
  geom_col() +
  coord_flip() +
  theme_bw() +
  labs(
    x = "Canteiro",
    y = "Altura dominante (m)"
  )

```

### 🔴 Sugestão do professor

Faltou um pouco mais de cuidado na integração dos códigos produzidos pelos dois subgrupos durante o trabalho de sexta-feira. O código apresentado recarrega a base de dados de modo desnecessário, o que poderia ser evitado com uma revisão mais atenta da estrutura do script.

## Pergunta7: Seria possível agrupar canteiros ou gêneros de alguma forma?

### Agrupamento por estrutura
```{r}
#Agrupar os canteiros por estrutura 
estrutura <- canteiros_validos %>%
  group_by(sec_cant) %>%
  summarise(
    n = n(),
    altura_media = mean(altura),
    altura_max = max(altura),
    dap_medio = mean(dap),
    area_basal_total = sum(area_basal),
    esbeltez_media = mean(rel_hd)
  )
```

```{r}
# Agrupando canteiros por estrutura

estrutura$sec_cant <- as.factor(estrutura$sec_cant)
estrutura$n <- as.factor(estrutura$n)

estrutura <- canteiros_validos %>%
  group_by(sec_cant) %>%
  summarise(
    n_ind = n(),
    altura_media = mean(altura, na.rm = TRUE),
    altura_max = max(altura, na.rm = TRUE),
    dap_medio = mean(dap, na.rm = TRUE),
    area_basal_total = sum(area_basal, na.rm = TRUE)
  )

view(estrutura)
```

```{r}
#Heatmap

library(tidyr)

estrutura_long <- estrutura %>%
  pivot_longer(
    cols = -sec_cant,
    names_to = "variavel",
    values_to = "valor"
  )

ggplot(estrutura_long,
       aes(x = variavel,
           y = sec_cant,
           fill = valor)) +
  geom_tile() +
  theme_bw() +
  labs(x = "",
       y = "Canteiro")
```

```{r}
# pca
pca <- prcomp(estrutura[c(3:6)])

plot(pca$x[,1],
     pca$x[,2],
     pch = 19,
     xlab = "PC1",
     ylab = "PC2")

# text(pca$x[,1],
#      pca$x[,2],
#      labels = estrutura$sec_cant,
#      pos = 3)

```

## Para Arecaceae

### Façam um treemap com genero e espécie.

```{r}
# Dados para o treemap
tree_palmeira <- palmeira %>%
  filter(!is.na(genus),
         !is.na(species)) %>%
  group_by(genus, species) %>%
  summarise(freq = n()) %>%
  ungroup()

# Treemap
ggplot(tree_palmeira,
       aes(area = freq, fill = genus, label = species, subgroup = genus)) +
  geom_treemap() +
  geom_treemap_subgroup_border(color = "white", size = 2) +
  geom_treemap_subgroup_text(place = "centre", grow = TRUE, alpha = 0.5,color = "black") +
  geom_treemap_text(colour = "white", place = "centre", reflow = TRUE) +
  theme(legend.position = "none")
```


```{r}
# Top 10 gêneros mais abundantes
top10_generos <- palmeira %>%
  count(genus, sort = TRUE) %>%
  slice_head(n = 10) %>%
  pull(genus)

# Dados para o treemap
tree_palmeira <- palmeira %>%
  filter(genus %in% top10_generos, !is.na(genus),!is.na(species)) %>%
  group_by(genus, species) %>%
  summarise(freq = n()) %>%
  ungroup()

# Treemap
ggplot(tree_palmeira,
       aes(area = freq, fill = genus, label = species, subgroup = genus)) +
  geom_treemap() +
  geom_treemap_subgroup_border(color = "white", size = 2) +
  geom_treemap_subgroup_text(place = "centre",grow = TRUE,alpha = 0.5,color = "black") +
  geom_treemap_text(colour = "white", place = "centre", reflow = TRUE) +
  theme(legend.position = "none")
```


### Os dois gêneros mais abundantes da família representam ela em termos de altura e DAP?


```{r}
# Criar os grupos
palmeira_anova <- palmeira %>%
  mutate( grupo = case_when(genus == "Roystonea" ~ "Roystonea",genus == "Livistona" ~ "Livistona",
      TRUE ~ "Outros"))
```


```{r}
# ANOVA para altura. Rta: sugere que os dois gêneros mais abundantes não representam perfeitamente a estrutura vertical geral das palmeiras do arboreto, já que a altura varia fortemente entre os grupos.
anova_altura <- aov(altura ~ grupo, data = palmeira_anova)

summary(anova_altura)
```

```{r}
shapiro.test(anova_altura$residuals)
```


```{r}
TukeyHSD(anova_altura)
```


```{r}
# ANOVA para DAP. Rta: os dois gêneros mais abundantes não representam adequadamente a estrutura diamétrica geral da família.

anova_dap <- aov(dap ~ grupo, data = palmeira_anova)

summary(anova_dap)
```


```{r}
TukeyHSD(anova_dap)
```

### 🔴 Sugestão do professor

Como vocês verificaram que a ANOVA para altura não atendeu aos pressupostos, seus resultados não deveriam ter sido considerados, tampouco deveria ter sido realizado o teste de médias. Para o DAP, os pressupostos não foram avaliados. Vocês deveriam ter tentado transformar as variáveis ou realizar testes não paramétricos. Seguem as correções:

```{r}
library(bestNormalize)
```

```{r}
# Verificando melhor transformação
bestNormalize(palmeira_anova$altura)
```


```{r}
# Aplicando ordenação quantílica
quant_alt <- orderNorm(palmeira_anova$altura)
```

```{r}
# Refazendo a ANOVA
ano_palm <- aov(quant_alt$x.t ~ palmeira_anova$grupo)
```


```{r}
# Testando normalidade dos resíduos
shapiro.test(ano_palm$residuals)
```

```{r}
# Testando homogeneidade das variâncias
bartlett.test(quant_alt$x.t, palmeira_anova$grupo)
```

```{r}
# Realizando o teste de Kruskal-Wallis
k_palm <- kruskal.test(altura ~ grupo, data = palmeira_anova)

# Visualizando
k_palm
```

```{r}
library(rstatix)
```


```{r}
# Teste de Dunn para comparações múltiplas
palmeira_anova %>%
  dunn_test(altura ~ grupo, p.adjust.method = "holm")
```

```{r}
# Transformando grupo em fator
palmeira_anova <- palmeira_anova %>%
  mutate(grupo = factor(grupo, levels = c("Roystonea", "Livistona", "Outros")))

# Resultado do teste
letras_mediana <- palmeira_anova %>%
  group_by(grupo) %>%
  summarise(mediana = median(altura, na.rm = TRUE), .groups = "drop") %>%
  arrange(desc(mediana)) %>%
  mutate(letra = letters[1:n()], label = paste0(sprintf("%.1f", mediana), " ", letra))
```


```{r}
# Visualização
ggplot(palmeira_anova, aes(x = grupo, y = altura, color = grupo)) +
  geom_boxplot(outlier.shape = NA, width = 0.6) +
  geom_jitter(width = 0.15, alpha = 0.3, size = 1.5) +
  geom_text(data = letras_mediana, aes(x = grupo, y = mediana, label = label, color = grupo), inherit.aes = FALSE, hjust = -2, size = 3.5, family = "serif") +
  coord_cartesian(clip = "off") +
  labs(x = NULL, y = "Altura (m)") +
  theme_classic() +
  theme(legend.position = "none",
    text = element_text(family = "serif"),
    plot.margin = margin(5.5, 40, 5.5, 5.5))
```



```{r}
# Verificando melhor transformação
bestNormalize(palmeira_anova$dap)
```


```{r}
# Aplicando ordenação quantílica
quant_dap <- orderNorm(palmeira_anova$dap)
```

```{r}
# Refazendo a ANOVA
ano_palm_d <- aov(quant_dap$x.t ~ palmeira_anova$grupo)
```


```{r}
# Testando normalidade dos resíduos
shapiro.test(ano_palm_d$residuals)
```

```{r}
# Testando homogeneidade das variâncias
bartlett.test(quant_dap$x.t, palmeira_anova$grupo)
```

```{r}
# Realizando o teste de Kruskal-Wallis
k_palm_d <- kruskal.test(dap ~ grupo, data = palmeira_anova)

# Visualizando
k_palm_d
```


```{r}
# Teste de Dunn para comparações múltiplas
palmeira_anova %>%
  dunn_test(dap ~ grupo, p.adjust.method = "holm")
```

```{r}
# Resultado do teste
letras_mediana_dap <- palmeira_anova %>%
  group_by(grupo) %>%
  summarise(mediana = median(dap, na.rm = TRUE), .groups = "drop") %>%
  arrange(desc(mediana)) %>%
  mutate(letra = letters[1:n()], label = paste0(sprintf("%.1f", mediana), " ", letra))
```


```{r}
# Visualização
ggplot(palmeira_anova, aes(x = grupo, y = dap, color = grupo)) +
  geom_boxplot(outlier.shape = NA, width = 0.6) +
  geom_jitter(width = 0.15, alpha = 0.3, size = 1.5) +
  geom_text(data = letras_mediana_dap, aes(x = grupo, y = mediana, label = label, color = grupo), inherit.aes = FALSE, hjust = -2, size = 3.5, family = "serif") +
  coord_cartesian(clip = "off") +
  labs(x = NULL, y = "Altura (m)") +
  theme_classic() +
  theme(legend.position = "none",
    text = element_text(family = "serif"),
    plot.margin = margin(5.5, 40, 5.5, 5.5))
```


### Avaliem a altura dominante de Roystonea nos canteiros em que ela ocorre.

#### Filtrando por gênero Roystonea

```{r}
# Filtrando Roystonea
roystonea <- palmeira %>%
  filter(genus == "Roystonea")
```

#### Avaliando o gênero por altura dominante

```{r}
#Calcular a altura dominante no genero
altura_dom_roy <- roystonea %>%
  group_by(sec_cant) %>%
  slice_max(altura, n = 1) %>%
  summarise(
    altura_dominante = mean(altura),
    n_ind = first(n())
  )
```


```{r}
#Visualização
# para as 10 roystonea mais altas
roystonea2 <- roystonea %>%
  group_by(sec_cant) %>%
  slice_max(altura, n = 1) %>%
  summarise(
    altura_dominante = mean(altura),
    n_ind = first(n())) %>%
  slice_head(n = 10)

#plot de roystonea altura dominantes por canteiro 
ggplot(roystonea2,
       aes(x = reorder(sec_cant, altura_dominante),
           y = altura_dominante)) +
  geom_col() +
  coord_flip() +
  theme_bw() +
  labs(
    x = "Canteiro",
    y = "Altura (m) dominante Roystonea"
  )



```


### 🔴 Sugestão do professor

Minha sugestão seria filtrar os canteiros com três ou mais indivíduos de _Roystonea_, pois não faria sentido estimar a altura dominante da espécie em canteiros com menor número de indivíduos.


```{r}
# Seleção canteiros com 3 ou mais indivíduos de Roystonea
canteiros_roy <- palmeira %>%
  filter(genus == "Roystonea") %>% 
  group_by(sec_cant) %>%
  filter(n() >= 3) %>% 
  ungroup()

unique(canteiros_roy$sec_cant)
```

```{r}
# Calcular a altura dominante no genero
altura_dom_roy <- canteiros_roy %>%
  group_by(sec_cant) %>%
  slice_max(altura, n = 1, with_ties = FALSE)
```

```{r}
# Gráfico da altura dominante de Roystonea 
ggplot(altura_dom_roy, aes(x = reorder(sec_cant, altura), y = altura)) +
  geom_col() +
  coord_flip() +
  theme_bw() +
  labs(x = "Canteiro", y = "Altura dominante (m)")
```




## Seria possível ajustar um bom modelo para explicar a relação entre altura e DAP para Roystonea?

```{r}
# Filtrar Roystonea
Roystonea <- palmeira %>%
  filter(genus == "Roystonea")
```

```{r}
boxplot(Roystonea$rel_hd)
```


```{r}
# Limites para detectar outliers
Q1 <- quantile(Roystonea$rel_hd, 0.25, na.rm = TRUE)
Q3 <- quantile(Roystonea$rel_hd, 0.75, na.rm = TRUE)

IQR_alt <- IQR(Roystonea$rel_hd, na.rm = TRUE)

lim_inf <- Q1 - 1.5 * IQR_alt
lim_sup <- Q3 + 1.5 * IQR_alt

# Filtrar sem outliers
Roystonea_sem_out <- Roystonea %>%
  filter(
    rel_hd >= lim_inf,
    rel_hd <= lim_sup
  )
```

```{r}
Roystonea_sem_out <- Roystonea_sem_out[-c(525, 533, 354, 231, 32), ]
```


```{r}
# Modelo linear
modelo_lm_roys <- lm(altura ~ dap, data = Roystonea_sem_out)

```

```{r}
shapiro.test(modelo_lm_roys$residuals)
```


```{r}
# Os modelo avaliados nao atenderam os pressupostos, principalmente na homogenidade das variancias.
# Resumo do modelo
plot(modelo_lm_roys)
```

```{r}
# Modelo quadrático
modelo_quad_roys <- lm(altura ~ dap + I(dap^2), data = Roystonea_sem_out)
```


```{r}
plot(modelo_quad_roys)
```


```{r}
shapiro.test(modelo_quad_roys$residuals)
```


```{r}
# Modelo log
modelo_log_roys <- lm(altura ~ log(dap), data = Roystonea_sem_out)
```

```{r}
shapiro.test(modelo_log_roys$residuals)
```


```{r}
plot(modelo_log_roys)
```

### 🔴 Sugestão do professor

Aqui, vocês poderiam ter utilizado o script que enviei após a aula, no qual foram ajustados alguns modelos para _Roystonea_, considerando espécie como covariável e canteiros como efeito aleatório.

De qualquer forma, vocês também poderiam ter testado formalmente a homogeneidade das variâncias e observado que o modelo linear atendeu aos pressupostos. Vejam o código abaixo:


```{r}
library(lmtest)
```


```{r}
# Testando homogeneidade no modelo linear
bptest(modelo_lm_roys)
```

```{r}
# Resultados da regressão
summary(modelo_lm_roys)
```

```{r}
library(ggpmisc)
```


```{r}
# Visualização do modelo
ggplot(data = Roystonea_sem_out, aes(x = dap, y = altura)) +
  geom_point() +
  geom_smooth(method = "lm", formula = y ~ x, se = TRUE) +
  stat_poly_eq(formula = y ~ x, aes(label = paste(after_stat(eq.label), after_stat(rr.label), after_stat(p.value.label), sep = "~~~")), parse = TRUE) +
  scale_y_continuous(limits = c(0, NA), expand = c(0, 0)) +
  theme_classic() +
  theme(text = element_text(family = "serif"),
        panel.grid.major.y = element_line(linetype = "dashed", color = "gray80"),
        panel.grid.major.x = element_line(linetype = "dashed", color = "gray80"),
        panel.background = element_rect(fill = "grey97"))
```



```{r}
# Testando homogeneidade no modelo quadrático
bptest(modelo_quad_roys)
```


```{r}
# Testando homogeneidade no modelo log
bptest(modelo_log_roys)
```


## Há diferenças de altura entre palmeiras com caule único e multiplos caules? E entre os principais gêneros da família?

#### Gráfico para visualizar a diferença de altura entre palmeiras com caule único e multiplos caules

```{r}
#Gráfico
ggplot(palmeira,
       aes(x = multicaule_l,
           y = altura)) +
  geom_boxplot() +
  theme_bw() +
  labs(x = "Tipo de caule",
       y = "Altura (m)")
```

```{r}
#teste shapiro
shapiro.test(palmeira$altura)

#Distribuição não normal
```

#### Teste para ver a diferença
```{r}
#Wilcox
wilcox.test(
  altura ~ multicaule_l,
  data = palmeira
)

#É diferente
```

### E entre os principais gêneros da família?

```{r}
#PLOT GENERO
ggplot(palmeira2,
       aes(x = reorder(genus, altura, median),
           y = altura)) +
  geom_boxplot() +
  theme_bw() +
  theme(
    axis.text.x = element_text(
      angle = 45,
      hjust = 1
    )
  )
```

#### Teste para ver diferença
```{r}
#Teste de kruskal
kruskal.test(
  altura ~ genus,
  data = palmeira2
)

#Para ver diferença entre grupos
## Pós teste kruskal: Teste de Dunn com PMCMR
#install.packages("PMCMRplus")
#Primeiro voce transforma o sua variavel de comparacao em fator
library(PMCMRplus)

## Dunn's all-pairs comparison test

#Primeiro voce transforma o sua variavel de comparacao em fator
palmeira2$genus <- as.factor(palmeira2$genus)

ph_genero <-kwAllPairsDunnTest(palmeira2$altura~palmeira2$genus, data = palmeira2,
                          p.adjust.method = "bonferroni", list = TRUE)
summary(ph_genero)

plot(ph_genero)

```


### 🔴 Sugestão do professor

A solução proposta foi muito boa, mas o gráfico ficou pouco legível. Vocês poderiam ter utilizado ferramentas de IA para auxiliar na edição da visualização e melhorar sua apresentação. Além disso, foram gerados muitos outputs em um único _chunk_, o que produz várias janelas de resultados e torna a visualização e a renderização do Markdown confusas. Vejam abaixo:


```{r}
# Realizando o teste de Kruskal-Wallis
kruskal.test(altura ~ genus, data = palmeira2)
```


```{r}
# Realizando o teste de Dunn
ph_genero <- kwAllPairsDunnTest(altura ~ genus, data = palmeira2, p.adjust.method = "holm")

summary(ph_genero)
```


```{r}
# Visualizando resultados
par(mar = c(6, 5, 2, 2), las = 2, cex.axis = 0.7, cex.lab = 0.9)

plot(ph_genero, ylab = "Altura (m)", xlab = "", main = "")
```



