---
title: "script árvores compilado"
authors: "Grupo árvores"
output: html_document
date: "2026-06-08"
---

# 1. Preparing

```{r setup, include=FALSE}
knitr::opts_chunk$set(echo = TRUE,
 message = FALSE,
  warning = FALSE,
  fig.width = 7,
  fig.height = 5,
  dpi = 300)
```

## 1.1. Loading packages and data

```{r}
# Loading packages
library(tidyverse)
library(skimr)
library(stringr)
library(stringi)
library(DescTools)
library(moments)
library(treemapify)
library(dplyr)
library(patchwork)
library(DHARMa)
library(car)
library(lmtest)
library(MASS)
library(lme4)
library(lmerTest)
library(performance)
library(emmeans)
library(multcomp)
library(multcompView)
library(ggeffects)
library(ggrepel)
```


```{r}
rm(list=ls(all=TRUE))
gc()
```

```{r}
# Database link -- carrega direto da rede, não precisa carregar a base de dados

raw_url <- "https://raw.githubusercontent.com/jmalonso55/Applied-Statistics-for-a-Tropical-Arboretum/refs/heads/main/data/processed_data.csv"
```

```{r}
# Loading data
data_trab <- read.csv(raw_url, sep = ",")

# Checking
summary(data_trab)
```

## 1.2. Processing the data


```{r}
arvore <- data_trab %>% 
  filter(habito_pad == "Tree",
         !str_detect(family, "Arecaceae"))
arvore
```


### 🔴 Sugestão do professor:
Quando vocês adicionam o argumento _!str_detect(family, "Arecaceae")_ vocês filtram plantas com NA para família, com isso a base retorna um número menor de indivíduos do que deveria. Por um lado, deixou o código mais limpo para algumas tarefas. Por outro, reduziu a população que deveria ter sido considerada. Eu fiz a correção abaixo gerando uma base alternativa. Estarei corrigindo o código para acionar ela quando mais adequado..
Além disso, lembrem da boa prática de nomear os chunks!


```{r}
# Filtrando base para árvores
arvore_t <- data_trab %>% 
  filter(habito_pad == "Tree")
```


```{r}
sort(unique(arvore$family))
```

# 2. Perguntas gerais - árvore
## 2.1. Avalie a população em termos de riqueza a nível de gênero. O arboreto é melhor caracterizado como coleção botânica ou jardim histórico?

```{r}
# aninhar por gênero

arvore %>% 
  count(genus) %>% 
  arrange(desc(n))
  
```

```{r}
# Verificando as famílias e seus respectivos gêneros sem identificação - "NA"
arvore %>%
  filter(is.na(genus)) %>%
  count(family, sort = TRUE)
```

```{r}
# Gêneros com 1 e 2 indivíduos - singletons ou doubletons
generos <- arvore %>% 
  count(genus)

generos %>% 
  count(n) %>% 
  arrange(n)
```

```{r}
# famílias com 1 e 2 indivíduos - singletons ou doubletons
familias <- arvore %>% 
  count(family, name = "n")

familias %>% 
  filter(n %in% c(1, 2)) %>% 
  arrange(n, family)
```

### 🔴 Sugestão do professor:
Como vimos em aula, sempre que possível, ilustre seus dados por meio de gráficos. Uma possibilidade aqui seria:

```{r}
# Gráfico com a frequência dos 10 gêneros mais abundantes de árvores
arvore %>% 
  filter(!is.na(genus)) %>% 
  count(genus) %>% 
  arrange(desc(n)) %>% 
  slice_head(n = 10) %>% 
  ggplot(aes(x = n, y = reorder(genus, n))) +
  geom_col(fill = "lightblue", color = "grey80", alpha = 0.7) +
  geom_text(aes(label = n), hjust = -0.2, family = "serif", size = 3) +
  labs(x = "Number of individuals", y = "Genus") +
  scale_x_continuous(expand = expansion(mult = c(0, 0.1))) +
  theme_classic() +
  theme(text = element_text(family = "serif"),
        panel.grid.major.x = element_line(linetype = "dashed", color = "gray80"),
        panel.background = element_rect(fill = "grey97"))
```


## 2.2. Como está estruturada a população do arboreto em termos de altura e DAP? As palmeiras e árvores do arboreto estão concentradas em classes específicas de altura e DAP, ou apresentam distribuição ampla de tamanhos?

```{r}
# Definir classes de altura
arvore <- arvore %>%
    mutate(classe_alt = cut(altura, breaks = 10))
```

```{r}
# Calcular as frequências para cada classe de dap
classe_altura <- arvore %>%
  count(classe_alt, name = "Freq_obs") %>%
  mutate(Fre_rel = Freq_obs / sum(Freq_obs),
    Freq_acum_obs = cumsum(Freq_obs),
    Freq_acum_rel = cumsum(Fre_rel))

classe_altura<- classe_altura %>%
  bind_rows(summarise(., classe_alt = "Total",
                      Freq_obs = sum(Freq_obs),
                      Fre_rel = sum(Fre_rel),
                      Freq_acum_obs = sum(Freq_obs),
                      Freq_acum_rel = 1))

classe_altura
```

```{r}
# Tabela com altura média, altura mediana e altura máxima por família 
arvore %>%
  group_by(family) %>%
  summarise(
    n = n(),
    altura_media = mean(altura, na.rm = TRUE),
    altura_mediana = median(altura, na.rm = TRUE),
    altura_max = max(altura, na.rm = TRUE)
  ) %>%
  arrange(desc(altura_media))
```

```{r}
#TOP 20 espécies mais altas
arvore %>%
  filter(!is.na(altura)) %>%
  arrange(desc(altura)) %>%
  dplyr::select(family, genus, species, altura) %>%
  slice_head(n = 20)
```

```{r}
# top 10 espécies com maior altura e DAP
arvore %>%
  filter(!is.na(altura)) %>%
  arrange(desc(altura)) %>%
  slice_head(n = 10) %>%
  dplyr::select(family, genus, species, altura, dap)
```

```{r}
arvore <- arvore %>%
  mutate(classe_alt = cut(altura, breaks = 10))


classe_altura <- arvore %>%
  count(classe_alt, name = "Freq_obs") %>%
  arrange(classe_alt) %>%
  mutate(
    Fre_rel = Freq_obs / sum(Freq_obs),
    Freq_acum_obs = cumsum(Freq_obs),
    Freq_acum_rel = cumsum(Fre_rel)
  )
total <- classe_altura %>%
  summarise(
    classe_alt = "Total",
    Freq_obs = sum(Freq_obs),
    Fre_rel = sum(Fre_rel),
    Freq_acum_obs = NA,
    Freq_acum_rel = NA
  )

classe_altura_final <- bind_rows(classe_altura, total)

classe_altura_final
```

```{r}
classes_altura <- c(2.64, 6.85, 11, 15.2, 19.3, 23.5, 27.7, 31.8, 36, 40.2, 44.4)
```

```{r}
# Table visualization
hist_alt <- ggplot(arvore, aes(x = altura)) +
  geom_histogram(bins = 10, fill = "#A8D0E6", color = "black", breaks = classes_altura, alpha = 0.5) +
  labs(x = "Height (m)", y = "Observed frequency") +
  scale_y_continuous(expand = c(0, 0), breaks = c(seq(0, 700, by = 100))) +
  scale_x_continuous(breaks = classes_altura) +
  theme_classic() +
  theme(
  panel.grid.major.y = element_line(
    linetype = "dashed",
    color = "grey70"
  )
)
hist_alt
```

```{r}
classes_dap <- c(9.98, 31.6, 53.1, 74.5, 95.9, 117, 139, 160, 182, 203, 225)
```

```{r}
arvore <- arvore %>%
  mutate(
    classe_dap = cut(
      dap,
      breaks = classes_dap,
      include.lowest = TRUE
    )
  )
```

```{r}
# Calcular as frequências para cada classe de dap
classe_dap <- arvore %>%
  count(classe_dap, name = "Freq_obs") %>%
  mutate(Fre_rel = Freq_obs / sum(Freq_obs),
    Freq_acum_obs = cumsum(Freq_obs),
    Freq_acum_rel = cumsum(Fre_rel))

classe_dap<- classe_dap %>%
  bind_rows(summarise(., classe_dap = "Total",
                      Freq_obs = sum(Freq_obs),
                      Fre_rel = sum(Fre_rel),
                      Freq_acum_obs = sum(Freq_obs),
                      Freq_acum_rel = 1))

classe_dap
```

```{r}
# Table visualization
  hist_dap <- ggplot(arvore, aes(x = dap)) +
  geom_histogram(bins = 10, fill = "#A8D0E6", color = "black", breaks = classes_dap, alpha = 0.5) +
  labs(x = "DAP", y = "Observed frequency") +
  scale_y_continuous(expand = c(0, 0), breaks = c(seq(0, 1300, by = 100))) +
  scale_x_continuous(breaks = classes_dap) +
  theme_classic() +
  theme(
  panel.grid.major.y = element_line(
    linetype = "dashed",
    color = "grey70"
  )
)
hist_dap
```

```{r}
# indivíduos com dap >= 100
arvore %>%
  filter(dap >= 100) %>%
  summarise(n = n())
```

```{r}
# Famílias com DAP >= 100
tab_familias_100 <- arvore %>%
  filter(dap >= 100) %>%
  count(family, name = "n_individuos") %>%
  arrange(desc(n_individuos))

tab_familias_100
```

```{r}
tab_top6 <- arvore %>%
  filter(dap >= 100) %>%
  count(family, name = "n_individuos") %>%
  arrange(desc(n_individuos)) %>%
  slice_head(n = 6)

tab_top6

ggplot(tab_top6, aes(x = reorder(family, n_individuos), y = n_individuos)) +
  geom_col() +
  coord_flip() +
  labs(
    x = "Família",
    y = "Número de indivíduos (DAP ≥ 100)",
    title = "Top 6 famílias com maior número de indivíduos grandes"
  )
```


### 🔴 Sugestão do professor:
Lembro novamente sobre a organização e identificação do código com cabeçalhos. Muitos trechos paracem ter sio copiados e colados da IA sem preocupação de organizar e identificar.
Além disso, os gráficos poderiam ter sido combinados em uma única visualização. Mas para isso teríamos que alargar o tamanho da janela de figura do chunk (reparem como o excesso de leinha verticais poluiu a figura):

```{r, fig.height=5, fig.width=10}
# Junção dos histogramas de altura e DAP
hist_alt + hist_dap
```


## 2.3. A relação entre altura e DAP é forte entre indivíduos? O DAP é um bom preditor da altura no arboreto?

```{r}
alt_dap <- with(arvore, cor.test(altura, dap))
ggplot(arvore, aes(x = dap, y = altura)) +
  geom_jitter(width = 0.025, alpha = 0.6) +
  geom_smooth(method = "loess", se = F, color = "red") +
  labs(x = "DBH (cm)", y = "Height (m)") +
  theme_classic() 

```

```{r}
modelo_altura <- lm(altura ~ dap, data = arvore)

plot(modelo_altura)
```

```{r}
alt_dap <- cor.test(arvore$altura, arvore$dap, method = "spearman", exact = F)
alt_dap
```

```{r}
alt_dap <- cor.test(arvore$altura, arvore$dap, method = "spearman")

ggplot(arvore, aes(x = dap, y = altura)) +
  geom_jitter(width = 0.025, alpha = 0.6) +
  geom_smooth(method = "loess", se = FALSE, color = "red") +
  annotate(
    "text",
    x = Inf,
    y = Inf,
    label = paste0(
      "rho = ", round(alt_dap$estimate, 2),
      "\np = ", sprintf("%.2e", alt_dap$p.value)
    ),
    hjust = 1.1,
    vjust = 1.5,
    size = 4
  ) +
  labs(x = "DBH (cm)", y = "Height (m)") +
  theme_classic() 
```

### 🔴 Sugestão do professor:
O gráfico incial e final praticamente se repetem. Poderia ter mantido apenas um deles.


## 2.4. Há plantas com proporções incomuns de altura em relação ao DAP? Quais indivíduos apresentam valores extremos de relação altura/DAP, e esses indivíduos merecem atenção no monitoramento? 

```{r}
# Dez famílias mais abundantes
top_familias <- arvore %>%
  count(family, sort = TRUE) %>%
  slice_head(n = 10)

print(top_familias)
```

```{r}
arvore <- arvore %>%
  mutate(rel_alt_dap = altura / dap)

arvore %>%
  filter(!is.na(rel_alt_dap)) %>%
  arrange(desc(rel_alt_dap)) %>%
  dplyr::select(family, genus, species, altura, dap, rel_alt_dap) %>%
  slice_head(n = 10)
```

```{r}
arvore %>%
  filter(!is.na(rel_alt_dap)) %>%
  arrange(rel_alt_dap) %>%
  dplyr::select(family, genus, species, altura, dap, rel_alt_dap) %>%
  slice_head(n = 10)
```

```{r}
Q1 <- quantile(arvore$rel_alt_dap, 0.25, na.rm = TRUE)
Q3 <- quantile(arvore$rel_alt_dap, 0.75, na.rm = TRUE)

IQR_rel <- Q3 - Q1

lim_inf <- Q1 - 1.5 * IQR_rel
lim_sup <- Q3 + 1.5 * IQR_rel

outliers <- arvore %>%
  filter(
    rel_alt_dap < lim_inf |
    rel_alt_dap > lim_sup
  ) %>%
  dplyr::select(family, genus, species, altura, dap, rel_alt_dap)

outliers
```

```{r}
familias_top <- top_familias$family

arvore %>%
  filter(family %in% familias_top,
         !is.na(rel_alt_dap)) %>%
  ggplot(aes(x = reorder(family, rel_alt_dap, median),
             y = rel_alt_dap)) +
  geom_boxplot() +
  coord_flip() +
  labs(
    title = "Relação altura/DAP nas 10 famílias mais abundantes",
    x = "Família",
    y = "Altura / DAP"
  ) +
  theme_minimal()
```

```{r}
Q1 <- quantile(arvore$rel_alt_dap, 0.25, na.rm = TRUE)
Q3 <- quantile(arvore$rel_alt_dap, 0.75, na.rm = TRUE)

IQR_val <- Q3 - Q1

lim_inf <- Q1 - 1.5 * IQR_val
lim_sup <- Q3 + 1.5 * IQR_val
```

```{r}
extremos <- arvore %>%
  filter(!is.na(rel_alt_dap)) %>%
  filter(rel_alt_dap < lim_inf | rel_alt_dap > lim_sup) %>%
  arrange(desc(rel_alt_dap)) %>%
  dplyr::select(family, genus, species, altura, dap, rel_alt_dap)
```

```{r}
extremos %>%
  slice_head(n = 10)
```

```{r}
extremos %>%
  arrange(rel_alt_dap) %>%
  slice_head(n = 10)
```

```{r}
ggplot(arvore, aes(x = dap, y = altura)) +
  geom_point(alpha = 0.4) +
  geom_point(data = extremos,
             aes(x = dap, y = altura),
             color = "red", size = 2) +
  theme_minimal() +
  labs(
    title = "Indivíduos com proporção altura/DAP extrema",
    x = "DAP",
    y = "Altura"
  )
```

```{r}
#quem são os indivíduos
extremos %>%
  mutate(individuo = paste(genus, species)) %>%
  count(individuo, sort = TRUE)
```

```{r}
na_ind <- arvore %>%
  filter(
    is.na(species) |
    species == "NA" |
    str_detect(species, "NA")
  )
```

```{r}
na_ind %>%
  dplyr::select(family, genus, species, altura, dap) %>%
  arrange(family)
```

```{r}
na_ind <- arvore %>%
  filter(
    is.na(genus) | is.na(species) |
    str_detect(genus, "NA") |
    str_detect(species, "NA")
  )

na_familias <- na_ind %>%
  count(family, sort = TRUE) %>%
  slice_head(n = 10)

ggplot(na_familias,
       aes(x = reorder(family, n), y = n)) +
  geom_col() +
  coord_flip() +
  labs(
    title = "Famílias com maior número de identificações incompletas",
    x = "Família",
    y = "Número de registros com NA taxonômico"
  ) +
  theme_minimal()
```

```{r}
#das 10 mais
arvore_top <- arvore %>%
  filter(family %in% top_familias$family)

ggplot(arvore_top, aes(x = reorder(family, rel_hd, FUN = median), y = rel_hd)) +
  geom_boxplot(outlier.color = "red", fill = "lightblue") +
  coord_flip() +   # nomes das famílias legíveis
  labs(title = "Slenderness in the 10 most abundant families",
       x = "Family", y = "Heith/DBH ratio") +
  theme_minimal()
```

```{r}
# identificar o outliers
# Obter os valores considerados outliers pela regra do boxplot
out_values <- boxplot.stats(arvore$rel_hd)$out

# Filtrar o dataframe para esses indivíduos
extremos <- arvore %>%
  filter(rel_hd %in% out_values) %>%
  arrange(desc(rel_hd))

# Visualizar a tabela
extremos
```

```{r}
# os que estão acima do limite superior do boxplot.
lim_sup <- boxplot.stats(arvore$rel_hd)$stats[5]  # limite superior do whisker
extremos_sup <- extremos %>% filter(rel_hd > lim_sup)
```

```{r}
extremos_sup
```

```{r}
# Extatísticas do boxplot
bp <- boxplot.stats(arvore$rel_hd)

length(bp$out)
```

```{r}
# menores valores de rel_hd
n_menores <- 10

menores <- arvore %>% 
  arrange(rel_hd) %>% 
  slice_head(n = n_menores)
```

```{r}
menores
```

### 🔴 Sugestão do professor:
Aqui o principal problema foi o excesso e repetição de processos e códigos. Alguns códigos me parecem desnecessários para responder a pergunta. Também, a solicitação foi compilar o Markdown dos dois subgrupos e não copiar e colar tudo que os dois fizeram.


## 2.5. As famílias ou gêneros mais abundantes são também as dominantes? Avaliem quais concentram os maiores valores de altura e área basal

```{r}
#tabela com média e desvio de padrão por família
#repetição a nível de família
family_freq <- arvore %>% 
  group_by(family) %>% 
  reframe(
    freq = n(),
    dom = sum(area_basal)
  ) %>% 
  arrange(desc(freq))

family_freq
```

```{r}
family_freq <- arvore %>% 
  group_by(family) %>% 
  reframe(freq = n())
```

```{r}
graf_freq <- family_freq %>% 
  slice_max(freq, n = 20) %>% 
  ggplot(aes(x = reorder(family, freq), y = freq)) +
  geom_col(fill = "gray50") +
  coord_flip() +
  scale_y_continuous(
    breaks = seq(0, max(family_freq$freq), by = 100)
  ) +
  labs(
    x = "Family",
    y = "Frequency"
  ) +
  theme_classic()
```

```{r}
family_dom <- arvore %>% 
  group_by(family) %>% 
  reframe(
    dom = sum(area_basal)
  )
```

```{r}
graf_dom <- family_dom %>% 
  slice_max(dom, n = 20) %>% 
  ggplot(aes(x = reorder(family, dom), y = dom)) +
  geom_col(fill = "forestgreen") +
  coord_flip() +
  scale_y_continuous(
    breaks = seq(0, max(family_dom$dom), by = 50)
  ) +
  labs(
    x = "Family",
    y = "Dominance"
  ) +
  theme_classic()
graf_dom
```

```{r}
graf_freq + graf_dom
```

```{r}
freq_dom <- family_freq %>% 
  left_join(family_dom, by = "family")
```

```{r}
cor_teste <- cor.test(
  freq_dom$freq,
  freq_dom$dom,
  method = "spearman",
  exact = FALSE
)

cor_teste
```

```{r}
ggplot(freq_dom, aes(x = log(freq), y = log(dom))) +
  geom_point(size = 3, alpha = 0.7) +
  geom_smooth(method = "lm", se = FALSE, color = "red") +
  annotate(
    "text",
    x = Inf,
    y = Inf,
    label = paste0(
      "rho = ", round(cor_teste$estimate, 2),
      "\np = ", sprintf("%.2e", cor_teste$p.value)
    ),
    hjust = 1.1,
    vjust = 1.5,
    size = 4
  ) +
  labs(
    x = "log(Frequency)",
    y = "log(Dominance)"
  ) +
  theme_classic()
```

### 🔴 Sugestão do professor
Uma sugestão para aprimorar a visualização seria identificar as famílias no gráfico. Vejam:

```{r}
# Gráfico de dispersão entre a abundância dos gêneros e sua área basal total.
ggplot(freq_dom, aes(x = log(freq), y = log(dom))) +
  geom_point(size = 3, alpha = 0.7) +
  geom_text_repel(aes(label = family), size = 2, max.overlaps = Inf) +
  geom_smooth(method = "lm", se = TRUE) +
  labs(x = "log(Abundance)", y = "log(Total basal area m²)") +
  theme_classic()
```


Acho que, para discutir essa questão no artigo, podemos utilizar outro tipo de gráfico: o _bump chart_. Sei que não abordamos esse tipo de visualização em aula, ele não me ocorreu naquele momento, apenas depois. Mas vejam abaixo como o gráfico fica mais informativo:

```{r}
# Summary table for trees
tab_res_arv <- arvore %>%
  filter(!is.na(family)) %>%
  group_by(family) %>%
  summarise(n = n(), altura_media = mean(altura), altura_max = max(altura), area_basal_total = sum(area_basal), area_basal_media = mean(area_basal)) %>%
  arrange(desc(area_basal_total))

tab_res_arv
```


```{r}
# Ranking abundance and total basal area
rank_arv <- tab_res_arv %>%
  filter(n >= 10) %>%
  mutate(rank_abundancia = rank(-n, ties.method = "first"), rank_area_basal = rank(-area_basal_total, ties.method = "first"))

rank_arv
```


```{r}
# Converting table to long format
rank_arv_long <- rank_arv %>%
  dplyr::select(family, rank_abundancia, rank_area_basal) %>%
  pivot_longer(cols = c(rank_abundancia, rank_area_basal), names_to = "variavel", values_to = "ranking") %>%
  mutate(variavel = dplyr::recode(variavel, rank_abundancia = "Abundance", rank_area_basal = "Total basal area"),
    variavel = factor(variavel, levels = c("Abundance", "Total basal area")))

rank_arv_long
```


```{r}
# Setting color palette
familias <- sort(unique(rank_arv_long$family))

cores_familias <- colorRampPalette(RColorBrewer::brewer.pal(8, "Dark2"))(length(familias))

names(cores_familias) <- familias
```


```{r}
# Visualizing
bump_arv <- 
ggplot(rank_arv_long, aes(x = variavel, y = ranking, group = family, color = family)) +
  geom_line(alpha = 0.6) +
  geom_point(size = 2) +
  geom_text(data = rank_arv_long %>% filter(variavel == "Abundance"), aes(label = family), hjust = 1.15, size = 3) +
  geom_text(data = rank_arv_long %>% filter(variavel == "Total basal area"), aes(label = family), hjust = -0.15, size = 3) +
  scale_y_reverse(breaks = seq(1, max(rank_arv_long$ranking), by = 1)) +
  scale_color_manual(values = cores_familias) +
  coord_cartesian(clip = "off") +
  labs(x = NULL, y = "Ranking", title = "(A)") +
  theme_classic() +
  theme(text = element_text(family = "serif"),
        legend.position = "none",
        plot.title = element_text(hjust = -0.04, vjust = -6, face = "bold", size = 15),
        plot.title.position = "plot",
        plot.margin = margin(1, 10, 5, 25))

bump_arv
```


## 2.6. Avaliem a altura dominante em canteiros com mais de 10 plantas

```{r}
alturas_dominantes <- arvore %>% 
  group_by(sec_cant) %>% 
  mutate(n_plantas = n()) %>% 
  filter(n_plantas > 10) %>% 
  group_by(sec_cant) %>% 
  slice_max(altura, n = 1, with_ties = FALSE) %>% 
  ungroup() %>% 
  arrange(desc(altura))
alturas_dominantes
```

```{r}
# Criar classes de altura 
alturas_dominantes <- alturas_dominantes %>%
  mutate(classe_alt = cut(altura,
                          breaks = c(0, 10, 15, 20, 25, 30, 35, 50),  # intervalos em metros
                          labels = c("≤10", "10–15", "15–20", "20–25", "25-30", "30-35", ">35"),
                          include.lowest = TRUE))

# Contar canteiros por classe
dist_classe <- alturas_dominantes %>%
  count(classe_alt)

# Gráfico de barras da frequência
ggplot(dist_classe, aes(x = classe_alt, y = n, fill = classe_alt)) +
  geom_col(color = "black") +
  labs(title = "Distribuição das alturas dominantes por classe",
       x = "Classe de altura dominante (m)", y = "Número de canteiros") +
  theme_minimal() +
  theme(legend.position = "none")
```

```{r}
#por famílias mais frequentes
# Contagem das famílias dominantes
top_fam_dom <- alturas_dominantes %>%
  count(family, sort = TRUE) %>%
  mutate(family_agrup = ifelse(row_number() <= 6, family, "Outras"))  # top 6 + outras

# Juntar de volta ao dataframe
alturas_dominantes <- alturas_dominantes %>%
  left_join(top_fam_dom %>% dplyr::select(family, family_agrup), by = "family")

# Gráfico: quantos canteiros têm dominância de cada família (agrupada)
ggplot(alturas_dominantes, aes(x = fct_infreq(family_agrup), fill = family_agrup)) +
  geom_bar() +
  labs(title = "Famílias dominantes nos canteiros (>10 plantas)",
       x = "Família", y = "Número de canteiros") +
  theme_minimal() +
  theme(legend.position = "none")
```

```{r}
class(top_fam_dom)
head(top_fam_dom)
```

```{r}
ggplot(alturas_dominantes, aes(x = classe_alt, fill = family_agrup)) +
  geom_bar() +
  labs(title = "Classes de altura dominante × família agrupada",
       x = "Classe de altura (m)", y = "Número de canteiros", fill = "Família") +
  theme_minimal()
```


### 🔴 Sugestão do professor
Não compreendi como a análise e os gráficos feitos responderam a pergunta. Uma sugestão simples seria:

```{r}
# Altura dominante em canteiros com mais de 10 árvores com DAP >= 10cm
altura_dominante <- arvore %>%
  filter(!is.na(sec_cant), !is.na(altura)) %>%
  group_by(sec_cant) %>%
  mutate(n_ind = n()) %>%
  filter(n_ind > 10) %>%
  slice_max(order_by = altura, n = 5, with_ties = FALSE) %>%
  summarise(n_ind = first(n_ind), altura_dominante = mean(altura), .groups = "drop") %>%
  arrange(desc(altura_dominante))

altura_dominante
```


```{r, fig.height= 15}
# Visualização dos resultados
ggplot(altura_dominante,  aes(x = altura_dominante, y = reorder(sec_cant, altura_dominante))) +
  geom_col(fill = "#4F772D", color = "black", linewidth = 0.25) +
  labs(x = "Altura dominante (m)", y = "Canteiro") +
  theme_classic() +
  theme(text = element_text(family = "serif"))
```


# 3. Perguntas específicas
## 3.1. Façam um treemap com família e gênero

```{r}
# Abundância de indivíduos por gênero dentro das 10 principais famílias
abundancia_generos <- arvore %>%
  filter(
    family %in% family,
    !is.na(genus),
    genus != ""
  ) %>%
  count(family, genus, name = "abundancia") %>%
  arrange(family, desc(abundancia))

abundancia_generos
```

```{r}
ggplot(abundancia_generos, aes(area = abundancia, fill = family, subgroup = family, label = genus)
) +
  geom_treemap(color = "white") +
  geom_treemap_subgroup_border(color = "black", linewidth = 0.7) +
  geom_treemap_subgroup_text(place = "centre", grow = TRUE, alpha = 0.6, color = "black", fontface = "bold") +
  geom_treemap_text(color = "black", place = "centre", reflow = TRUE, size = 8) +
  labs(fill = "Family") +
  theme(legend.position = "none",
    plot.title = element_text(size = 14, face = "bold"))
```

### 🔴 Sugestão do professor:
Você poderiam ter filtrado um número menor de famílias para facilitar a visualização.

```{r}
# Abundância dos gêneros nas 20 famílias mais abundantes
abundancia_generos_top20 <- abundancia_generos %>%
  group_by(family) %>%
  mutate(abundancia_familia = sum(abundancia)) %>%
  ungroup() %>%
  arrange(desc(abundancia_familia), family, desc(abundancia)) %>%
  filter(dense_rank(desc(abundancia_familia)) <= 20) %>%
  dplyr::select(-abundancia_familia)

abundancia_generos_top20
```



```{r}
# Visualizando os resultados
ggplot(abundancia_generos_top20, aes(area = abundancia, fill = family, subgroup = family, label = genus)
) +
  geom_treemap(color = "white") +
  geom_treemap_subgroup_border(color = "black", linewidth = 0.7) +
  geom_treemap_subgroup_text(place = "centre", grow = TRUE, alpha = 0.6, color = "black", fontface = "bold") +
  geom_treemap_text(color = "black", place = "centre", reflow = TRUE, size = 8) +
  labs(fill = "Family") +
  theme(legend.position = "none",
    plot.title = element_text(size = 14, face = "bold"))
```


## 3.2. Identifiquem possíveis árvores anciãs. Seria possível separar elas de alguma forma?

```{r}
arvore_menor_rel_hd <- arvore %>% 
  filter(altura < 10) %>% 
  arrange(desc(rel_hd))


arvore_menor_rel_hd
```

```{r}
ggplot(arvore, aes(x = "", y = dap)) +
  geom_boxplot(fill = "lightgreen", outlier.color = "red") +
  labs(title = "Boxplot do DAP", y = "DAP (cm)") +
  theme_minimal()
```

```{r}
sapply(c(0.90, 0.95, 0.98), function(p) {
  sum(arvore$dap >= quantile(arvore$dap, p, na.rm = TRUE))
})
```

```{r}
# Calcular o limite superior da cerca
bp <- boxplot.stats(arvore$dap)
corte_boxplot <- bp$stats[5]  

corte_boxplot

# Quantas árvores seriam selecionadas?
arvore %>% filter(dap > corte_boxplot) %>% nrow()
```

```{r}
### Resposta: Não foi possível separar as árvores anciâs pois não existe uma padronização do DAP e da altura.
```

## 3.3. Avaliem se os padrões de bifurcação mudam de acordo com as famílias mais abundates

```{r}
# Tabela de contingência para as 16 famílias mais frequentes

filtro_familia <- arvore %>%
  count(family, sort = TRUE) %>%
  head(16) %>%
  pull(family)

# Filtrando apenas essas famílias
familia_filtro <- arvore %>% 
  filter(family %in% filtro_familia)

# Tabela de contingência: family vs bifurcated
familia_16 <- table(familia_filtro$family, familia_filtro$multicaule_l)

# Adiciona margens (totais)
addmargins(familia_16)
```

```{r}
# Realizando o teste
teste_fam <- chisq.test(familia_16)

# Visualizando os valores esperados
round(addmargins(teste_fam$expected), 0)
```

```{r}
# Resultado do teste
teste_fam
```

```{r}
# Coeficiente de contingência
ContCoef(familia_16)
```

```{r}
# Visualizing the table
mosaicplot(familia_16, main = "", color = c("darkred", "darkblue"), las = 1, cex.axis = 0.6, ylab = "Family", xlab = "Stem condition", dir = c("h", "v"), off = c(15, 3))
```


```{r}
# Binomial model for multicaule in Fabaceae
# Filtering the database
fabaceae  <- arvore %>%
  filter(family == "Fabaceae", !is.na(genus), genus != "", !is.na(sec_cant), sec_cant != "") %>%
  add_count(genus, name = "n_genus") %>%
  filter(n_genus >= 3) %>%
  dplyr::select(-n_genus) %>%
  add_count(sec_cant, name = "n_sec_cant") %>%
  filter(n_sec_cant >= 3) %>%
  dplyr::select(-n_sec_cant) %>%
  add_count(genus, name = "n_genus_final") %>%
  filter(n_genus_final >= 5) %>%
  dplyr::select(-n_genus_final)
```


```{r}
# Binomial model
mod_binom <- glm(multicaule ~ altura + genus, data = fabaceae, family = "binomial")
```

```{r}
# Analysis of residuals
res_mod_binom <- simulateResiduals(mod_binom, n = 1000)
plot(res_mod_binom)
```


```{r}
# Model ANOVA
anova(mod_binom)
```

```{r}
# Model summary
summary(mod_binom)
```

```{r}
# Predição média da probabilidade de multicaule em função da altura
pred_altura <- ggpredict(mod_binom, terms = "altura [all]")

# Visualizing
ggplot() +
  geom_jitter(data = fabaceae, aes(x = altura, y = multicaule), height = 0.05, width = 0.05, alpha = 0.35) +
  geom_ribbon(data = pred_altura, aes(x = x, ymin = conf.low, ymax = conf.high), alpha = 0.2) +
  geom_line(data = pred_altura, aes(x = x, y = predicted), linewidth = 1.2) +
  scale_y_continuous(limits = c(-0.1, 1.1), breaks = seq(0, 1, 0.2)) +
  labs(x = "Altura", y = "Probabilidade predita de multicaule") +
  theme_classic()
```


```{r}
# Predicting considering genus
pred_genus <- ggpredict(mod_binom, terms = "genus")

# Visualizing
ggplot(pred_genus, aes(x = reorder(x, predicted), y = predicted)) +
  geom_pointrange(aes(ymin = conf.low, ymax = conf.high)) +
  coord_flip() +
  scale_y_continuous(limits = c(0, 1), breaks = seq(0, 1, 0.2)) +
  labs(x = "Gênero", y = "Probabilidade predita de multicaule") +
  theme_classic()
```

### 🔴 Sugestão do professor:
Essa questão não foi abordada em aula, mas no nosso caso o modelo binomial fica instável porque, em alguns gêneros, nenhum indivíduo apresentou bifurcação. Além de terem um número relativamente baixo de indivíduos observados. Sendo assim, vale a pena fazer um filtro apenas para gêneros principais gerando um melhor modelo para o artigo.


```{r}
# Filtering the database
fabaceae <- arvore %>%
  filter(family == "Fabaceae", !is.na(genus), genus != "") %>%
  add_count(genus, name = "n_genus") %>%
  arrange(desc(n_genus), genus) %>%
  mutate(rank_genus = match(genus, unique(genus))) %>%
  filter(rank_genus <= 10) %>%
  mutate(genus = as.factor(genus)) %>%
  dplyr::select(-n_genus, -rank_genus) %>%
  droplevels()
```


```{r}
# Binomial model
mod_binom <- glm(multicaule ~ altura + genus, data = fabaceae, family = "binomial")
```


```{r}
# Analysis of residuals
res_mod_binom <- simulateResiduals(mod_binom, n = 1000)
plot(res_mod_binom)
```

```{r}
# Model analysis of deviance
anova(mod_binom, test = "Chisq")
```


```{r}
# Model summary
summary(mod_binom)
```

```{r}
# Predição média da probabilidade de multicaule em função da altura
pred_altura <- ggpredict(mod_binom, terms = "altura [all]", margin = "empirical")

# Visualizing
binom_alt <- 
ggplot() +
  geom_jitter(data = fabaceae, aes(x = altura, y = multicaule), height = 0.05, width = 0.05, alpha = 0.35) +
  geom_ribbon(data = pred_altura, aes(x = x, ymin = conf.low, ymax = conf.high), alpha = 0.2) +
  geom_line(data = pred_altura, aes(x = x, y = predicted), linewidth = 1.2) +
  scale_y_continuous(limits = c(-0.1, 1.1), breaks = seq(0, 1, 0.2)) +
  scale_x_continuous(breaks = seq(0, 30, 5)) +
  labs(x = "Height (m)", y = "Predicted probability of multiple stems", title = "(A)") +
  theme_classic() +
  theme(panel.grid.major.x = element_line(color = "grey90", linetype = "dashed"),
        panel.background = element_rect(fill = "grey97"),
        plot.title = element_text(hjust = -0.01, vjust = -6, face = "bold", size = 15),
        plot.title.position = "plot",
        plot.margin = margin(1, 5, 1, 15))

binom_alt
```


```{r}
# Predicting considering genus
pred_genus <- ggpredict(mod_binom, terms = "genus")

# Visualizing
binom_spe <- 
ggplot(pred_genus, aes(x = reorder(x, predicted), y = predicted)) +
  geom_pointrange(aes(ymin = conf.low, ymax = conf.high)) +
  coord_flip() +
  scale_y_continuous(limits = c(0, 1), breaks = seq(0, 1, 0.2)) +
  labs(x = "Genus", y = "Predicted probability of multiple stems", title = "(B)") +
  theme_classic() +
  theme(panel.grid.major.x = element_line(color = "grey90", linetype = "dashed"),
        panel.background = element_rect(fill = "grey97"),
        plot.title = element_text(hjust = -0.01, vjust = -6, face = "bold", size = 15),
        plot.title.position = "plot",
        plot.margin = margin(1, 5, 1, 15))

binom_spe
```


```{r, fig.width=12}
# Joining plots
binom_alt + binom_spe
```


## 3.4. Seria possível modelar para descrever a relação entre altura e DAP para árvores ou pelo menos algumas das famílias?

```{r}
# modelar para descrever a relação entre altura e DAP
ggplot(arvore, aes(x = dap, y = altura)) +
  geom_point(alpha = 0.4, color = "grey30") +
  geom_smooth(method = "loess", se = F, color = "red") +
  labs(title = "Relação altura × DAP (todas as árvores)",
       x = "DAP (cm)", y = "Altura (m)") +
  theme_minimal()
```
```{r}
# Removing NA and tranforming variables
arvore_mod <- arvore %>%
  filter(!is.na(altura),
    !is.na(dap),
    !is.na(n_caule),
    !is.na(multicaule),
    !is.na(sec_cant),
    !is.na(family)) %>%
  mutate(sec_cant = as.factor(sec_cant),
    family = as.factor(family),
    multicaule = as.factor(multicaule),
    genus = as.factor(genus))
```

```{r}
# Filtering the database for family represented by 10 or more plants
arvore_mod2 <- arvore_mod %>%
  filter(!is.na(family)) %>%
  add_count(family, name = "n_family") %>%
  filter(n_family >= 10) %>%
  dplyr::select(-n_family)
```

### 3.4.1. Height x DHB visualization

```{r}
# Counting 16 top families
contagem <- arvore_mod2 %>% 
  filter(!is.na(family)) %>% 
  count(family) %>% 
  arrange(desc(n)) %>% 
  slice_head(n = 16) %>% 
  pull(family)

# Filtering
arv_16 <- arvore_mod2 %>% 
  filter(family %in% contagem) 
```


```{r}
# Visualizing
ggplot(arv_16, aes(x = dap, y = altura, color = multicaule_l)) +
  geom_point(alpha = 0.4) +
  facet_wrap(~family) +
  theme_classic()
```


### 3.4.2. Modeling for specific genus/families

### 🔴 Sugestão do professor:
Há, nesta seção, alguns erros menores que não comentarei individualmente. De modo geral, porém, foi realizada uma exploração extensa, demonstrando que a inclusão de grupos taxonômicos (ora famílias, ora gêneros) pode explicar melhor a relação entre altura e DAP. Alguns dos problemas identificados foram herdados do meu próprio script. Comentarei os mais importantes, mas me considero parcialmente responsável por eles, pois surgiram durante a adaptação do código.

Outra questão, o diagnóstico dos modelos foi realizado apenas com resíduos simulados do pacote DHARMa. Embora essa abordagem possa ser utilizada, para modelos lineares também é recomendável examinar os gráficos convencionais de resíduos, que permitem avaliar diretamente linearidade, homogeneidade da variância, normalidade e observações influentes. Esses diagnósticos devem complementar a comparação por AIC, BIC e R².

#### 3.4.2.1. Meliaceae

```{r}
# Filtering for genus and beds with more than 3 plants
meliaceae <- arvore_mod %>%
  filter(family == "Meliaceae") %>% 
  filter(!is.na(genus)) %>%
  add_count(genus, name = "n_genus") %>%
  filter(n_genus >= 3) %>%
  add_count(sec_cant, name = "n_sec_cant") %>%
  filter(n_sec_cant >= 3) %>%
  dplyr::select(-n_genus, -n_sec_cant)
```


##### 3.4.2.1.1. Linear model

```{r}
# Linear model
mod1 <- lm(altura ~ dap + genus, data = meliaceae)
```

```{r}
# Analysis of residuals
res_mod1 <- simulateResiduals(mod1, n = 1000)
plot(res_mod1)
```

```{r}
# Linear model ANOVA
anova(mod1)
```

```{r}
# Linear model summary
summary(mod1)
```


##### 3.4.2.1.2. Log model

```{r}
# Log model
mod_log <- lm(altura ~ log(dap) + genus, data = meliaceae)
```

```{r}
# Analysis of residuals
res_mod_log <- simulateResiduals(mod_log, n = 1000)
plot(res_mod_log)
```

##### 3.4.2.1.3. Quadratic model

```{r}
# Quadratic model
mod2 <- lm(altura ~ dap + I(dap^2) + genus, data = meliaceae)
```


```{r}
# Analysis of residuals
res_mod2 <- simulateResiduals(mod2, n = 1000)
plot(res_mod2)
```

```{r}
# Quadratic model ANOVA
anova(mod2)
```

##### 3.4.2.1.4. Comparing models

```{r}
# ANOVA for comparing linear, quadratic and log regression models
anova(mod1, mod2, mod_log)
```

```{r}
# AIC and BIC for model comparison
AIC(mod1, mod2, mod_log)
BIC(mod1, mod2, mod_log)
```

```{r}
# Linear model R²
r2(mod1)
```

```{r}
# log model R²
r2(mod_log)
```

### 🔴 Sugestão do professor:
A comparação conjunta por anova() não é válida porque o modelo logarítmico não é aninhado nos modelos linear e quadrático. Esse mesmo erro é reproduzido outras vezes na comparação entre outros modelos.
A ANOVA pode ser utilizada apenas para comparar os modelos linear e quadrático. Para comparar os três, devem ser utilizados AIC, BIC e o diagnóstico dos resíduos. Nesse caso, AIC e BIC indicam melhor ajuste do modelo logarítmico. O ideal seria separar os modelos aninhados para comparação por anova():

```{r}
# Comparando modelo linear e quadrático
anova(mod1, mod2)
```


##### 3.4.2.1.5. Visualizing results

```{r}
library(multcomp)
library(multcompView)
```


```{r}
# Means comparison between species - não funcionou. Error in UseMethod("cld") :  método não aplicável para 'cld' aplicado a um objeto de classe "emmGrid" - resolvido ao transformar 'genus' em factor, antes estava como character. necessário fazer essa mudança para trabalhar com Famílias e não necessário para trabalhar com gêneros já que genus não é uma variável utilizada. 
emm_sp <- emmeans(mod_log, ~ genus)

multcomp::cld(emm_sp, adjust = "sidak", Letters = letters, decreasing = T)
```

```{r}
ggplot(data = meliaceae, aes(x = dap, y = altura)) +
  geom_smooth(method = "lm", formula = y ~ log(x)) +
  geom_point(aes(color = genus)) +
  theme_classic()
```


###  🔴 Sugestão do professor:
O gráfico não representa completamente o modelo selecionado. Embora o modelo inclua o efeito de gênero, geom_smooth() apresenta apenas uma curva geral, ignorando esse efeito. As predições devem ser apresentadas separadamente por gênero ou o gráfico deve ser identificado apenas como uma visualização exploratória da relação entre altura e DAP.

#### 3.4.2.2. Carapa - Meliaceae genus

```{r}
carapa <- arvore %>%
  filter(genus == "Carapa")
```

##### 3.4.2.2.1. Linear model

```{r}
# Linear model
mod1c <- lm(altura ~ dap, data = carapa)
```

```{r}
# Analysis of residuals
res_mod1c <- simulateResiduals(mod1c, n = 1000)
plot(res_mod1c)
```

##### 3.4.2.2.2. Log model

```{r}
# Log model
mod_logc <- lm(altura ~ log(dap), data = carapa)
```

```{r}
# Analysis of residuals
res_mod_logc <- simulateResiduals(mod_logc, n = 1000)
plot(res_mod_logc)
```

```{r}
# log model ANOVA
anova(mod_logc)
```

```{r}
# log model summary
summary(mod_logc)
```

##### 3.4.2.2.3. Quadratic model

```{r}
# Quadratic model
mod2c <- lm(altura ~ dap + I(dap^2), data = carapa)
```


```{r}
# Analysis of residuals
res_mod2c <- simulateResiduals(mod2c, n = 1000)
plot(res_mod2c)
```


### 🔴 Sugestão do professor:
Foram ajustados modelos linear, logarítmico e quadrático, mas não foi apresentada a comparação entre eles antes da escolha do modelo logarítmico para inclusão do efeito aleatório de canteiro. Primeiro, comparem as três formas por AIC, BIC e diagnóstico dos resíduos. Depois, incluam o efeito de canteiro no modelo com a forma funcional selecionada.

```{r}
# Comparação por AIC
AIC(mod1c, mod_logc, mod2c)
```


```{r}
# Comparação por BIC
BIC(mod1c, mod_logc, mod2c)
```


##### 3.4.2.2.4. Mixed effects log model

```{r}
# log model with beds random effects
mod1m <- lmer(altura ~ log(dap) + (1 | sec_cant), data = carapa, REML = T)
```


```{r}
# Analysis of residuals
res_mod1m <- simulateResiduals(mod1m, n = 1000)
plot(res_mod1m)
```


```{r}
# Comparing models without and with random effects
AIC(mod_logc, mod1m)
BIC(mod_logc, mod1m)
```


### 🔴 Sugestão do professor: 
Há um problema nessa comparação também. mod1m foi ajustado com REML = TRUE, e seu AIC foi comparado diretamente ao do lm. Para essa comparação, eu orientaria ajustar temporariamente o modelo misto por máxima verossimilhança:


```{r}
# Ajuste do modelo por máxima verossimilhança
mod1m_ml <- lmer(altura ~ log(dap) + (1 | sec_cant), data = carapa, REML = FALSE)

# AIC
AIC(mod_logc, mod1m_ml)
```


```{r}
# BIC
BIC(mod_logc, mod1m_ml)
```



```{r}
# log model R²
r2(mod_logc)
```

```{r}
# mixed model R²
r2(mod1m)
```


```{r}
# Mixed model summary
summary(mod1m)
```


```{r}
# Mixed model summary
anova(mod1m)
```

```{r}
# Random effects significance
ranova(mod1m)
```

### 🔴 Sugestão do professor:
Embora os valores de R² marginal e condicional tenham sido superiores no modelo misto, o efeito de canteiro apresentou evidência apenas marginal (p = 0,065), e AIC e BIC não indicaram de forma consistente a superioridade desse modelo. Portanto, os efeitos estimados para os canteiros devem ser interpretados com cautela. Outra possibilidade seria testar a inclusão do efeito aleatório de canteiro em modelos com outras formas para a relação entre altura e DAP, especialmente a quadrática, e comparar seus ajustes.


##### 3.4.2.2.5. Results visualization

```{r}
# Predicting for plotting
pred_mod1m <- ggpredict(mod1m, terms = "dap [all]", type = "fixed")

# Visualizing
ggplot(pred_mod1m, aes(x = x, y = predicted)) +
  geom_ribbon(aes(ymin = conf.low, ymax = conf.high), alpha = 0.2) +
  geom_line(linewidth = 1.2) +
  geom_point(data = carapa, aes(x = dap, y = altura, color = sec_cant), inherit.aes = FALSE, alpha = 0.7) +
  labs(x = "DAP", y = "Altura predita", title = "") +
  theme_classic()
```


```{r}
# Extraindo efeitos aleatórios dos canteiros
rank_canteiros <- ranef(mod1m)$sec_cant %>%
  as.data.frame() %>%
  rownames_to_column("sec_cant") %>%
  rename(efeito_canteiro = `(Intercept)`) %>%
  arrange(desc(efeito_canteiro)) %>%
  mutate(rank = row_number(), interpretacao = case_when(
      efeito_canteiro > 0 ~ "Acima da média",
      efeito_canteiro < 0 ~ "Abaixo da média",
      TRUE ~ "Na média"))
```


```{r}
# Visualizando
ggplot(rank_canteiros, aes(x = reorder(sec_cant, efeito_canteiro), y = efeito_canteiro)) +
  geom_col() +
  geom_hline(yintercept = 0, linetype = "dashed") +
  coord_flip() +
  labs(x = "Canteiro", y = "Efeito aleatório estimado", title = "Ranking dos canteiros pelo efeito aleatório") +
  theme_classic()
```


### 🔴 Sugestão do professor:
Gostei dos resultados dos modelos para andiroba. É uma espécie de interesse econômico pela madeira e óleo das sementes. Acredito ser um bom caminho refinarmos esse modelo para o artigo ilustrando os conceitos que vimos sobre modelos mistos.


#### 3.4.2.3. Bignoniaceae

```{r}
# Filtering database
bignoniaceae <- arvore %>%
  filter(family == "Bignoniaceae", !is.na(genus), genus != "", !is.na(sec_cant), sec_cant != "") %>%
  add_count(genus, name = "n_genus") %>%
  filter(n_genus >= 3) %>%
  dplyr::select(-n_genus) %>%
  add_count(sec_cant, name = "n_sec_cant") %>%
  filter(n_sec_cant >= 4) %>%
  dplyr::select(-n_sec_cant) %>%
  add_count(genus, name = "n_genus_final") %>%
  filter(n_genus_final >= 3) %>%
  dplyr::select(-n_genus_final)
```


##### 3.4.2.3.1. Linear model

```{r}
# Linear model
mod1b <- lm(altura ~ dap + genus, data = bignoniaceae)
```

```{r}
# Analysis of residuals
res_mod1b <- simulateResiduals(mod1b, n = 1000)
plot(res_mod1b)
```

```{r}
# Model ANOVA
anova(mod1b)
```

```{r}
# Linear model without genus
mod1b_alt <- lm(altura ~ dap, data = bignoniaceae)
```


```{r}
# Analysis of residuals
res_mod1b_alt <- simulateResiduals(mod1b_alt, n = 1000)
plot(res_mod1b_alt)
```


```{r}
# Simple linear model summary
summary(mod1b_alt)
```

##### 3.4.2.3.2. Log model

```{r}
# Log model
mod_logb <- lm(altura ~ log(dap) + genus, data = bignoniaceae)
```


```{r}
# Analysis of residuals
res_mod_logb <- simulateResiduals(mod_logb, n = 1000)
plot(res_mod_logb)
```

```{r}
# log model ANOVA
anova(mod_logb)
```

```{r}
# Simple log model
mod_logb_alt <- lm(altura ~ log(dap), data = bignoniaceae)
```

```{r}
# Analysis of residuals
res_mod_logb_alt <- simulateResiduals(mod_logb_alt, n = 1000)
plot(res_mod_logb_alt)
```


```{r}
# Simple log summary
summary(mod_logb_alt)
```


##### 3.4.2.3.3. Quadratic model

```{r}
# Quadratic model
mod2b <- lm(altura ~ dap + I(dap^2) + genus, data = bignoniaceae)
```


```{r}
# Analysis of residuals
res_mod2b <- simulateResiduals(mod2b, n = 1000)
plot(res_mod2b)
```

```{r}
# Quadratic model ANOVA
anova(mod2b)
```


```{r}
# Simple quadratic model
mod2b_alt <- lm(altura ~ dap + I(dap^2), data = bignoniaceae)
```

```{r}
# Analysis of residuals
res_mod2b_alt <- simulateResiduals(mod2b_alt, n = 1000)
plot(res_mod2b_alt)
```

##### 3.4.2.3.4. Model comparison

```{r}
# ANOVA for comparing log and quadratic regression models
anova(mod_logb_alt, mod2b_alt)
```

```{r}
# Model comparison
AIC(mod_logb_alt, mod2b_alt)
BIC(mod_logb_alt, mod2b_alt)
```

```{r}
# log model R²
r2(mod_logb_alt)
```

```{r}
# Quadratic model R²
r2(mod2b_alt)
```

##### 3.4.2.3.5. Mixed effects log model

```{r}
# Model with beds as random effects
mod1mb <- lmer(altura ~ log(dap) + (1 | sec_cant), data = bignoniaceae)
```

```{r}
# Analysis of residuals
res_mod1mb <- simulateResiduals(mod1mb, n = 1000)
plot(res_mod1mb)
```

```{r}
# Model ANOVA
anova(mod1mb)
```

```{r}
# Model R²
r2(mod1mb)
```

```{r}
# Random effects significance
ranova(mod1mb)
```

```{r}
# Model comparison
AIC(mod_logb_alt, mod1mb)
BIC(mod_logb_alt, mod1mb)
```

##### 3.4.2.3.6. Results visualization

```{r}
# Predicting for plotting
pred_mod1mb <- ggpredict(mod1mb, terms = "dap [all]", type = "fixed")

# Visualizing
ggplot(pred_mod1mb, aes(x = x, y = predicted)) +
  geom_ribbon(aes(ymin = conf.low, ymax = conf.high), alpha = 0.2) +
  geom_line(linewidth = 1.2) +
  geom_point(data = bignoniaceae, aes(x = dap, y = altura, color = sec_cant), inherit.aes = FALSE, alpha = 0.7) +
  labs(x = "DAP", y = "Altura predita", title = "") +
  theme_classic()
```


```{r}
# Extraindo efeitos aleatórios dos canteiros
rank_canteiros_b <- ranef(mod1mb)$sec_cant %>%
  as.data.frame() %>%
  rownames_to_column("sec_cant") %>%
  rename(efeito_canteiro = `(Intercept)`) %>%
  arrange(desc(efeito_canteiro)) %>%
  mutate(rank = row_number(), interpretacao = case_when(efeito_canteiro > 0 ~ "Acima da média",
      efeito_canteiro < 0 ~ "Abaixo da média",
      TRUE ~ "Na média"))
```


```{r}
# Visualizando
ggplot(rank_canteiros_b, aes(x = reorder(sec_cant, efeito_canteiro), y = efeito_canteiro)) +
  geom_col() +
  geom_hline(yintercept = 0, linetype = "dashed") +
  coord_flip() +
  labs(x = "Canteiro", y = "Efeito aleatório estimado", title = "Ranking dos canteiros pelo efeito aleatório") +
  theme_classic()
```

### 🔴 Sugestão do professor:
Como comentado antes, a comparação por anova() deve ser restrita aos modelos aninhados, como o linear e o quadrático. A comparação entre as formas linear, logarítmica e quadrática deve ser feita por AIC, BIC, R² ajustado e diagnóstico dos resíduos. Para comparar o modelo simples ao modelo misto por AIC e BIC, o modelo misto deve ser ajustado inicialmente por máxima verossimilhança (REML = FALSE).
Por praticidade, não farei novamente essa correção, mas deixo claro que esse erro de comparação dos modelos também se repete nas seções posteriores. 

```{r}
# Comparação entre os modelos simples
# A ANOVA é válida apenas entre os modelos linear e quadrático
anova(mod1b_alt, mod2b_alt)
```


```{r}
# Comparação geral entre modelos lineares, logarítmicos e quadráticos
AIC(mod1b_alt, mod_logb_alt, mod2b_alt)
```


```{r}
# BIC
BIC(mod1b_alt, mod_logb_alt, mod2b_alt)
```


```{r}
# R² ajustado dos modelos
r2(mod1b_alt)
r2(mod_logb_alt)
r2(mod2b_alt)
```

```{r}
# Modelo misto ajustado por máxima verossimilhança para comparação
mod1mb_ml <- lmer(altura ~ log(dap) + (1 | sec_cant), data = bignoniaceae, REML = FALSE)

# Comparação entre os modelos sem e com efeito de canteiro
AIC(mod_logb_alt, mod1mb_ml)
```


```{r}
# BIC
BIC(mod_logb_alt, mod1mb_ml)
```


```{r}
# Avaliação do efeito aleatório
ranova(mod1mb_ml)
```


```{r}
# R² marginal e condicional
r2(mod1mb_ml)
```

#### 3.4.2.4. Explorando outros gêneros
```{r}
arv_16 %>%
  group_by(family, genus) %>%
  summarise(n = n()) %>%
  ggplot(aes(x = n)) +
  geom_histogram(binwidth = 2, fill = "steelblue") +
  facet_wrap(~ family, scales = "free") +
  labs(x = "Número de indivíduos", y = "Frequência de gêneros") +
  theme_bw()

```

```{r}
arv_16 %>%
  group_by(family, genus) %>%
  summarise(n = n()) %>%
  pull(n) %>%
  quantile(probs = c(0.25, 0.5, 0.75, 0.9))
```

### 🔴 Sugestão do professor:
Esse gráfico não fez o menor sentido de ter sido colocado aqui nesse ponto do código.


#### 3.4.2.5. Malvaceae

```{r}
# Filtering for genus and beds with more than 3 plants
malvaceae <- arvore %>%
  filter(family == "Malvaceae") %>% 
  filter(!is.na(genus)) %>%
  add_count(genus, name = "n_genus") %>%
  filter(n_genus >= 3) %>%
  add_count(sec_cant, name = "n_sec_cant") %>%
  filter(n_sec_cant >= 3) %>%
  dplyr::select(-n_genus, -n_sec_cant)
```

##### 3.4.2.5.1 -  Linear model

```{r}
# Linear model
mod1ma <- lm(altura ~ dap + genus, data = malvaceae)
```

```{r}
# Analysis of residuals
res_mod1ma <- simulateResiduals(mod1ma, n = 1000)
plot(res_mod1ma)
```

```{r}
# Linear model ANOVA
anova(mod1ma)
```

```{r}
# Linear model summary
summary(mod1ma)
```

```{r}
# Log model
mod_logma <- lm(altura ~ log(dap) + genus, data = malvaceae)
```

```{r}
# Analysis of residuals
res_mod_logma <- simulateResiduals(mod_logma, n = 1000)
plot(res_mod_logma)
```
##### 3.4.2.5.2. Quadract model
```{r}
# Quadratic model
mod2ma <- lm(altura ~ dap + I(dap^2) + genus, data = malvaceae)
```

```{r}
# Analysis of residuals
res_mod2ma <- simulateResiduals(mod2ma, n = 1000)
plot(res_mod2ma)
```

```{r}
# Quadratic model ANOVA
anova(mod2ma)
```

#####3.4.2.5.3. Comparing models 

```{r}
# ANOVA for comparing linear, quadratic and log regression models
anova(mod1ma, mod2ma, mod_logma)
```

```{r}
# AIC and BIC for model comparison
AIC(mod1ma, mod2ma, mod_logma)
BIC(mod1ma, mod2ma, mod_logma)
```

```{r}
# Linear model R²
r2(mod1ma)
```

```{r}
# log model R²
r2(mod_logma)
```

##### 3.4.2.5.4. Visualizing results

```{r}
ggplot(data = malvaceae, aes(x = dap, y = altura)) +
  geom_smooth(method = "lm", formula = y ~ log(x)) +
  geom_point(aes(color = genus)) +
  theme_classic()
```


### 🔴 Sugestão do professor:
Além dos aspectos de comparação do modelo registrados na seção acima, os resultados da comparação favorecem o modelo linear, enquanto o gráfico final apresenta uma relação logarítmica. O gráfico deve representar o modelo selecionado. Como o modelo inclui gênero, também devem ser apresentadas as predições específicas para cada gênero, e não uma única curva geral.

```{r}
# Criando a base para predição
newdata_ma <- expand.grid(dap = seq(min(malvaceae$dap, na.rm = TRUE), max(malvaceae$dap, na.rm = TRUE), length.out = 100), genus = mod1ma$xlevels$genus)

# Alturas preditas pelo modelo
newdata_ma$pred <- predict(mod1ma, newdata = newdata_ma)

# Visualizando
ggplot(malvaceae, aes(x = dap, y = altura)) +
  geom_point(aes(color = genus), alpha = 0.6) +
  geom_line(data = newdata_ma, aes(y = pred, color = genus), linewidth = 0.8) +
  labs(x = "DAP (cm)", y = "Altura (m)", color = "Gênero") +
  theme_classic()
```


#### 3.4.2.6. Fabaceae

```{r}
# Filtering for genus and beds with more than 3 plants
fabaceae <- arvore %>%
  filter(family == "Fabaceae") %>% 
  filter(!is.na(genus)) %>%
  add_count(genus, name = "n_genus") %>%
  filter(n_genus >= 3) %>%
  add_count(sec_cant, name = "n_sec_cant") %>%
  filter(n_sec_cant >= 3) %>%
  dplyr::select(-n_genus, -n_sec_cant)
```

##### 3.4.2.6.1 -  Linear model

```{r}
# Linear model
mod1ma <- lm(altura ~ dap + genus, data = fabaceae)
```

```{r}
# Analysis of residuals
res_mod1ma <- simulateResiduals(mod1ma, n = 1000)
plot(res_mod1ma)
```

```{r}
# Linear model ANOVA
anova(mod1ma)
```

```{r}
# Linear model summary
summary(mod1ma)
```

```{r}
# Log model
mod_logma <- lm(altura ~ log(dap) + genus, data = fabaceae)
```

```{r}
# Analysis of residuals
res_mod_logma <- simulateResiduals(mod_logma, n = 1000)
plot(res_mod_logma)
```

##### 3.4.2.6.2. Quadract model
```{r}
# Quadratic model
mod2ma <- lm(altura ~ dap + I(dap^2) + genus, data = fabaceae)
```

```{r}
# Analysis of residuals
res_mod2ma <- simulateResiduals(mod2ma, n = 1000)
plot(res_mod2ma)
```

```{r}
# Quadratic model ANOVA
anova(mod2ma)
```

### 🔴 Sugestão do professor:
Os objetos utilizados para os modelos de Fabaceae têm os mesmos nomes dos modelos de Malvaceae e dessa forma foram sobrescritos. Utilizem nomes específicos, como _mod_linear_fab_, _mod_log_fab_ e _mod_quad_fab_.

#####3.4.2.6.3. Comparing models 

```{r}
# ANOVA for comparing linear, quadratic and log regression models
anova(mod1ma, mod2ma, mod_logma)
```

```{r}
# AIC and BIC for model comparison
AIC(mod1ma, mod2ma, mod_logma)
BIC(mod1ma, mod2ma, mod_logma)
```

```{r}
# Linear model R²
r2(mod1ma)
```

```{r}
# log model R²
r2(mod_logma)
```


### 🔴 Sugestão do professor:
A inclusão de 62 gêneros torna o modelo bastante complexo, especialmente porque alguns são representados por poucos indivíduos. O efeito geral de gênero pode ser avaliado, mas os coeficientes de gêneros específicos devem ser interpretados com cautela. Uma alternativa seria restringir a análise aos gêneros mais abundantes.


##### 3.4.2.6.4. Visualizing results

```{r}
ggplot(data = fabaceae, aes(x = dap, y = altura)) +
  geom_smooth(method = "lm", formula = y ~ log(x)) +
  geom_point(aes(color = genus)) +
  theme_classic()
```

#### 3.4.2.6. Myrtaceae


```{r}
# Filtering for genus and beds with more than 3 plants
myrtaceae <- arvore %>%
  filter(family == "Myrtaceae") %>% 
  filter(!is.na(genus)) %>%
  add_count(genus, name = "n_genus") %>%
  filter(n_genus >= 3) %>%
  add_count(sec_cant, name = "n_sec_cant") %>%
  filter(n_sec_cant >= 3) %>%
  dplyr::select(-n_genus, -n_sec_cant)
```

##### 3.4.2.6.1 -  Linear model

```{r}
# Linear model
mod1ma_my <- lm(altura ~ dap + genus, data = myrtaceae)
summary(mod1ma_my)
```

```{r}
# Analysis of residuals
res_mod1ma_my <- simulateResiduals(mod1ma_my, n = 1000)
plot(res_mod1ma_my)
```

```{r}
# Linear model ANOVA
anova(mod1ma_my)
```

```{r}
# Linear model summary
summary(mod1ma_my)
```

```{r}
# Log model
mod_logmy <- lm(altura ~ log(dap) + genus, data = myrtaceae)
summary(mod_logmy)
```

```{r}
# Analysis of residuals
res_mod_logmy <- simulateResiduals(mod_logmy, n = 1000)
plot(res_mod_logmy)
```

##### 3.4.2.6.2. Quadract model
```{r}
# Quadratic model
mod2my <- lm(altura ~ dap + I(dap^2) + genus, data = myrtaceae)
```

```{r}
# Analysis of residuals
res_mod2my <- simulateResiduals(mod2my, n = 1000)
plot(res_mod2my)
```

```{r}
# Quadratic model ANOVA
anova(mod2my)
```

#####3.4.2.6.3. Comparing models 


```{r}
# AIC and BIC for model comparison
AIC(mod1ma_my, mod_logmy, mod2my)
BIC(mod1ma_my, mod_logmy, mod2my)
```

```{r}
# Linear model R²
r2(mod1ma_my)
```

```{r}
# log model R²
r2(mod_logmy)
```

##### 3.4.2.6.4. Visualizing results

```{r}
ggplot(data = myrtaceae, aes(x = dap, y = altura)) +
  geom_smooth(method = "lm", formula = y ~ log(x)) +
  geom_point(aes(color = genus)) +
  theme_classic()
```
```{r}
newdata <- expand.grid(
  dap = seq(min(myrtaceae$dap), max(myrtaceae$dap), length.out = 100),
  genus = unique(myrtaceae$genus)
)

newdata$pred <- predict(mod_logmy, newdata = newdata)

ggplot(myrtaceae, aes(dap, altura)) +
  geom_point(aes(color = genus), alpha = 0.6) +
  geom_line(data = newdata, aes(y = pred, color = genus)) +
  theme_classic()
```
#### 3.4.2.7. Lecytidaceae


```{r}
# Filtering for genus and beds with more than 3 plants
lecythidaceae <- arvore %>%
  filter(family == "Lecythidaceae") %>% 
  filter(!is.na(genus)) %>%
  add_count(genus, name = "n_genus") %>%
  filter(n_genus >= 3) %>%
  add_count(sec_cant, name = "n_sec_cant") %>%
  filter(n_sec_cant >= 3) %>%
  dplyr::select(-n_genus, -n_sec_cant)
```

##### 3.4.2.7.1 -  Linear model

```{r}
# Linear model
mod1ma_le <- lm(altura ~ dap + genus, data = lecythidaceae)
summary(mod1ma_le)
```
##### 3.4.2.7.2. Log model

```{r}
# Log model
mod1ma_le <- lm(altura ~ log(dap) + genus, data = lecythidaceae)
```


```{r}
# Analysis of residuals
res_mod_logle <- simulateResiduals(mod1ma_le, n = 1000)
plot(res_mod_logle)
```

```{r}
summary(mod1ma_le)
```


```{r}
# log model ANOVA
anova(mod1ma_le)
```

```{r}
# Simple log model
mod_logle_alt <- lm(altura ~ log(dap), data = lecythidaceae)
```

```{r}
# Analysis of residuals
res_mod_logle_alt <- simulateResiduals(mod_logle_alt, n = 1000)
plot(res_mod_logle_alt)
```


### 🔴 Sugestão do professor:
O objeto do modelo linear foi sobrescrito pelo modelo logarítmico (que foi gerado duas vezes). Estou ajustando novamente o modelo linear para fins de comparação.

```{r}
# Linear model
mod1ma_le <- lm(altura ~ dap + genus, data = lecythidaceae)
summary(mod1ma_le)
```


```{r}
# Simple log summary
summary(mod_logle_alt)
```


##### 3.4.2.7.3. Quadratic model

```{r}
# Quadratic model
mod2le <- lm(altura ~ dap + I(dap^2) + genus, data = lecythidaceae)
```


```{r}
# Analysis of residuals
res_mod2le <- simulateResiduals(mod2le, n = 1000)
plot(res_mod2le)
```

```{r}
# Quadratic model ANOVA
anova(mod2le)
```


```{r}
# Simple quadratic model
mod2le_alt <- lm(altura ~ dap + I(dap^2), data = lecythidaceae)
```

```{r}
# Analysis of residuals
res_mod2le_alt <- simulateResiduals(mod2le_alt, n = 1000)
plot(res_mod2le_alt)
```

##### 3.4.2.7.4. Model comparison

```{r}
# ANOVA for comparing log and quadratic regression models
anova(mod_logle_alt, mod2le_alt)
```

```{r}
# Model comparison
AIC(mod_logle_alt, mod2le_alt)
BIC(mod_logle_alt, mod2le_alt)
```

```{r}
# log model R²
r2(mod_logle_alt)
```

```{r}
# Quadratic model R²
r2(mod2le_alt)
```
##### 3.4.2.7.5. Visualizing results

```{r}
ggplot(data = lecythidaceae, aes(x = dap, y = altura)) +
  geom_smooth(method = "lm", formula = y ~ log(x)) +
  geom_point(aes(color = genus)) +
  theme_classic()
```


### 🔴 Sugestão do professor:
O gráfico final não representa o modelo selecionado. Como o efeito de gênero foi retirado e o modelo quadrático apresentou melhor ajuste, deve ser apresentada uma única curva quadrática.



