---
title: "Testes de hipóteses"
author: "Jorge Alonso"
date: "2024-11-24"
output:
  word_document: default
  html_document: default
---

# 1. Preparando para as análises

```{r}
# Carregando pacotes
library(tidyverse)
library(patchwork)
library(DescTools)

library(infer)
library(car)
```

```{r}
# Limpeza do histórico e da memória
rm(list=ls(all=TRUE)) # Remove dados carregados anteriormente
gc() # Limpa a memória
```

```{r}
# Carregando e selecionando os dados
data_trab <- read.csv(file.choose())
summary(data)
```


# 2. População e amostra

## 2.1. Histograma, média e desvio padrão

```{r}
# Amostra de cinquenta árvores ao acaso
set.seed(123)
amostra_50 <- data_trab %>%
  slice_sample(n = 50)
```

```{r}
# Observando a distribuição de altura na população e na amostra

# Histograma da população
hist_pop <- 
  ggplot(data_trab, aes(x = altura)) +
  geom_histogram(aes(y = after_stat(density)), bins = 10, fill = "#A8D0E6", color = "black") +
  labs(x = "Height (cm)", y = "Density") +
  scale_y_continuous(expand = c(0, 0)) +
  theme_classic()

# Histograma da amostra
hist_amo <-  
  ggplot(amostra_50, aes(x = altura)) +
  geom_histogram(aes(y = after_stat(density)), bins = 10, fill = "#A8D0E6", color = "black") +
  labs(x = "Height (cm)", y = "Density") +
  scale_y_continuous(expand = c(0, 0)) +
  theme_classic()

hist_pop + hist_amo
```

```{r}
# Parâmetro - média da população
m_pop <- mean(data_trab$altura)
paste("Parâmetro - Média da população = ", round(m_pop, 2))

# Estimador - média da amostra
paste("Estimador - Média da amostra = ", round(mean(amostra_50$altura), 2))
```

```{r}
# Parâmetro - desvio padrão da população
sd_pop <- sd(data_trab$altura)
paste("Parâmetro - Desvio padrão da população = ", round(sd_pop, 2))

# Estimador - desvio padrão da amostra
paste("Estimador - Desvio padrão da amostra = ", round(sd(amostra_50$altura), 2))
```

## 2.2. Avaliando propriedades dos estimadores

```{r}
# Viés
mean(amostra_50$altura) - m_pop
```

```{r}
# Gerando uma amostra de 500 árvores e checando novamente o viés
set.seed(123)
amostra_500 <- data_trab %>%
  slice_sample(n = 500)

mean(amostra_500$altura) - m_pop
```


```{r}
# Consistência
estimativas <- tibble(n_amostral = c(5, 25, 100)) %>%
  mutate(estimativas = map(n_amostral, ~ replicate(n = 100, expr = mean(sample(data_trab$altura, size = .x))))) %>%
  unnest_longer(estimativas) %>%
  group_by(n_amostral) %>%
  mutate(simulacao = row_number()) %>%
  ungroup()

# Checking
estimativas %>% 
  group_by(n_amostral) %>% 
  reframe(Média = mean(estimativas), sd = sd(estimativas))
```


```{r}
# Visualizing
estimativas %>% mutate(n_amostral = factor(n_amostral,
      levels = c(100, 25, 5), labels = c("N = 100", "N = 25", "N = 5"))) %>%
  ggplot(aes(x = estimativas, color = n_amostral)) +
  geom_density(linewidth = 1) +
  geom_vline(xintercept = m_pop, linetype = "dashed") +
  scale_color_manual(values = c("green", "steelblue", "red2"), name = NULL) +
  coord_cartesian(ylim = c(0, 0.7)) +
  labs(x = "Altura (cm)", y = "Densidade") +
  theme_classic() +
  theme(legend.position = "bottom",
        legend.background = element_rect(fill = "white", color = NA))
```

## 2.3. Teorema central do limite

```{r}
# Parâmetro observado na população/base
bif_pop <- mean(data_trab$bifurcada)

# Sorteando 50 amostras de 50 plantas
set.seed(123)
amostras_bif <- tibble(amostra = 1:50) %>%
  mutate(dados = map(amostra, ~ data_trab %>%
        slice_sample(n = 100, replace = TRUE))) %>%
  unnest(dados)
```


```{r}
# Calculando média e desvio-padrão de bifurcada em cada amostra
estimativas_bif <- amostras_bif %>%
  group_by(amostra) %>%
  summarise(n = n(), media_bifurcada = mean(bifurcada), sd_bifurcada = sd(bifurcada), .groups = "drop")

head(estimativas_bif, 10)
```

```{r}
estimativas_bif %>%
  summarise(media_das_medias = mean(media_bifurcada), sd_das_medias = sd(media_bifurcada), p_pop = bif_pop)
```

```{r}
# Visualizing
ggplot(estimativas_bif, aes(x = media_bifurcada)) +
  geom_histogram(
    aes(y = after_stat(density)),
    bins = 10,
    fill = "#A8D0E6",
    color = "black"
  ) +
  geom_density(linewidth = 1) +
  geom_vline(
    xintercept = bif_pop,
    linetype = "dashed",
    linewidth = 1
  ) +
  labs(
    x = "Sample proportion of bifurcated plants",
    y = "Density",
    title = "Sampling distribution of the mean",
    subtitle = "50 samples of 100 plants"
  ) +
  theme_classic()
```

```{r}
# Teste formal
shapiro.test(estimativas_bif$media_bifurcada)
```


# 3. Intervalo de confiança

```{r}
# Intervalo a 99% de confiança para a população
MeanCI(data_trab$altura, conf.level = 0.99)
```

```{r}
# Intervalo a 95% de confiança para a população
MeanCI(data_trab$altura, conf.level = 0.95)
```

```{r}
# Intervalo a 90% de confiança para a população
MeanCI(data_trab$altura, conf.level = 0.90)
```


```{r}
# Intervalo a 95% de confiança para a amostra de 50 plantas
MeanCI(amostra_50$altura, conf.level = 0.95)
```

```{r}
# Intervalo a 95% de confiança para a amostra de 500 plantas
MeanCI(amostra_500$altura, conf.level = 0.95)
```


# 4. Testando hipóteses

## 4.1. Média de um grupo em relação a população

```{r}
# Filtrando para o canteiro 26F
canteiro_26F <- data_trab %>% 
  filter(sec_cant == "26F")

mean(canteiro_26F$altura)
sd(canteiro_26F$altura)
```

```{r}
# Filtrando para o restante do arboreto
menos_26F <- data_trab %>% 
  filter(sec_cant != "26F")

mean(menos_26F$altura)
sd(menos_26F$altura)
```


```{r}
# Checando normalidade
shapiro.test(canteiro_26F$altura)
```

```{r}
# Checando graficamente
qqnorm(canteiro_26F$altura, main = "", xlab = "Quantis teóricos", ylab = "Quantis amostrais")
qqline(canteiro_26F$altura, col = "red", lwd = 2)
```


```{r}
# Mediana do canteiro e da população
median(canteiro_26F$altura)
median(menos_26F$altura)
```


```{r}
# Aplicando o teste não paramétrico
wilcox.test(canteiro_26F$altura, mu = 12.88, alternative = "greater")
```


```{r}
# Filtrando para a família Moraceae
moraceae <- data_trab %>% 
  filter(familia == "MORACEAE")

mean(moraceae$altura)
sd(moraceae$altura)
```


```{r}
# Checando normalidade dos dados
shapiro.test(moraceae$altura)
```

```{r}
# Checando graficamente
qqnorm(moraceae$altura, main = "", xlab = "Quantis teóricos", ylab = "Quantis amostrais")
qqline(moraceae$altura, col = "red", lwd = 2)
```

```{r}
# Filtrando para o restante sem Moraceae
sem_moraceae <- data_trab %>% 
  filter(familia != "MORACEAE")

mean(sem_moraceae$altura)
sd(sem_moraceae$altura)
```

```{r}
# Aplicando o teste t
t.test(moraceae$altura, mu = 14.22868, alternative = "two.sided")
```

## 4.2. Média de dois grupos

```{r}
# Filtrando para Euphorbiaceae e Moraceae
data_fam <- data_trab %>% 
 filter(familia %in% c("MORACEAE", "EUPHORBIACEAE"))
```


```{r}
res_mod <- aov(altura ~ familia, data = data_fam)
```



```{r}
# Checando normalidade dos dados
shapiro.test(res_mod$residuals)
```

```{r}
# Checando graficamente
qqnorm(res_mod$residuals, main = "", xlab = "Quantis teóricos", ylab = "Quantis amostrais")
qqline(res_mod$residuals, col = "red", lwd = 2)
```


```{r}
# Testando a variância
var.test(data = data_fam, altura ~ familia)
```


```{r}
# Aplicando o teste t
t.test(altura ~ familia, data = data_fam, var.equal = TRUE, alternative = "two.sided")
```

## 4.3. Testando proporções


```{r}
# Formando a tabela com as variáveis de interesse
prop_familia <- data_fam %>%
  group_by(familia) %>%
  summarise(n_total = n(), n_bifurcadas = sum(bifurcada == 1, na.rm = TRUE), prop_bifurcadas = n_bifurcadas / n_total, .groups = "drop") %>%
  arrange(desc(n_total))

prop_familia
```

```{r}
prop.test(x = prop_familia$n_bifurcadas, n = prop_familia$n_total, alternative = "greater")
```


## 4.4. Inferência por bootstrap

```{r}
# Diferença entre médias
d_hat <- data_trab %>% 
  specify(altura ~ bifurcated) %>% 
  calculate(stat = "diff in means", order = c("Yes", "No"))

d_hat
```

```{r}
# Gerando a distribuição bootstrap da diferença entre as médias
set.seed(333)

boot_bif <- data_trab %>% 
  specify(altura ~ bifurcated) %>% 
  generate(reps = 10000, type = "bootstrap") %>% 
  calculate(stat = "diff in means", order = c("Yes", "No"))

# Checando o intervalo de confiança
boot_bif %>% get_confidence_interval(level = 0.95, type = "percentile")
```

```{r}
# Visualização
boot_bif %>%
  visualise() +
  shade_confidence_interval(get_confidence_interval(boot_bif, level = 0.95, type = "percentile"))
```


```{r}
# Testando a hipótese de que há diferença de altura entre bifurcadas e não bifurcadas
set.seed(333)

perm_bif <- data_trab %>% 
  specify(altura ~ bifurcated) %>% 
  hypothesize(null = "independence") %>%
  generate(reps = 10000, type = "permute") %>%
  calculate(stat = "diff in means", order = c("Yes", "No"))

perm_bif %>%
  get_p_value(obs_stat = d_hat, direction = "two-sided")
```


```{r}
# Visualizando
perm_bif %>%
  visualise() +
  shade_p_value(obs_stat = d_hat, direction = "two-sided")
```



# 5. Amostragem

## 5.1. Tamanho da amostra por fórmulas

```{r}
# Tamanho da amostra pelo erro relativo
z <- 1.96
ns <- 0.05

n_dap <- (z^2 * (sd(data_trab$dap)/mean(data_trab$dap))^2) / (ns^2)
n_alt <- (z^2 * (sd(data_trab$altura)/mean(data_trab$altura))^2) / (ns^2)

n_dap
n_alt
```

```{r}
# Correção para população finita
N <- nrow(data_trab)

n_dap_f <- n_dap / (1 + ((n_dap - 1) / N))
n_alt_f <- n_alt / (1 + ((n_alt - 1) / N))

n_dap_f
n_alt_f
```


```{r}
# Tamanho da amostra pelo erro absoluto

# Erros de 5% do valor da média
e_dap <- mean(data_trab$dap)*0.05    
e_alt <- mean(data_trab$altura)*0.05

n_dap_abs <- (z^2 * sd(data_trab$dap)^2) / (e_dap^2)
n_alt_abs <- (z^2 * sd(data_trab$altura)^2) / (e_alt^2)

n_dap_abs
n_alt_abs
```


## 5.2. Amostragem aleátoria simples

```{r}
# Amostra aleatória simples
set.seed(333)
amo_aleatória <- data_trab %>% 
  slice_sample(n = 644, replace = FALSE)
```

```{r}
# Parâmetro - média da população
paste("Parâmetro - Média da população = ", round(mean(data_trab$dap), 3))

# Estimador - média da amostra
paste("Estimador - Média da amostra = ", round(mean(amo_aleatória$dap), 3))
```

```{r}
# Parâmetro - desvio padrão da população
paste("Parâmetro - Desvio padrão da população = ", round(sd(data_trab$dap), 3))

# Estimador - desvio padrão da amostra
paste("Estimador - Desvio padrão da amostra = ", round(sd(amo_aleatória$dap), 3))
```

## 5.3. Amostragem sistemática

```{r}
set.seed(333)

# Gerando o intervalo sistemático
N <- nrow(data_trab)
n <- 644

k <- N / n  

# Ponto de início
inicio <- runif(1, min = 0, max = k)

# Gerando os índices
indices_sistematicos <- ceiling(inicio + (0:(n - 1)) * k)

# Amostrando
amo_sistematica <- data_trab[indices_sistematicos, ]

nrow(amo_sistematica)
```

```{r}
# Parâmetro - média da população
paste("Parâmetro - Média da população = ", round(mean(data_trab$dap), 3))

# Estimador - média da amostra
paste("Estimador - Média da amostra = ", round(mean(amo_sistematica$dap), 3))
```

```{r}
# Parâmetro - desvio padrão da população
paste("Parâmetro - Desvio padrão da população = ", round(sd(data_trab$dap), 3))

# Estimador - desvio padrão da amostra
paste("Estimador - Desvio padrão da amostra = ", round(sd(amo_sistematica$dap), 3))
```

## 5.4. Amostragem estratificada

```{r}
set.seed(333)

# Tamanho de cada estrato
alocacao <- data_trab %>%
  filter(!is.na(sec_cant), sec_cant != "") %>%
  count(sec_cant, name = "N_h") %>%
  mutate(prop = N_h / sum(N_h), n_h_bruto = prop * n_amostra, n_h = floor(n_h_bruto), resto = n_h_bruto - n_h)

# Ajustar para garantir exatamente 644 indivíduos
faltam <- n_amostra - sum(alocacao$n_h)

alocacao <- alocacao %>%
  arrange(desc(resto)) %>%
  mutate(n_h = n_h + if_else(row_number() <= faltam, 1L, 0L)) %>%
  select(sec_cant, N_h, n_h)

# Sorteio estratificado proporcional
amo_estratificada <- data_trab %>%
  filter(!is.na(sec_cant), sec_cant != "") %>%
  inner_join(alocacao, by = "sec_cant") %>%
  group_by(sec_cant) %>%
  group_modify(~ {slice_sample(.x, n = unique(.x$n_h), replace = FALSE)}) %>%
  ungroup() %>%
  select(-N_h, -n_h)

nrow(amo_estratificada)
```

```{r}
# Parâmetro - média da população
paste("Parâmetro - Média da população = ", round(mean(data_trab$dap), 3))

# Estimador - média da amostra
paste("Estimador - Média da amostra = ", round(mean(amo_estratificada$dap), 3))
```

```{r}
# Parâmetro - desvio padrão da população
paste("Parâmetro - Desvio padrão da população = ", round(sd(data_trab$dap), 3))

# Estimador - desvio padrão da amostra
paste("Estimador - Desvio padrão da amostra = ", round(sd(amo_estratificada$dap), 3))
```

## 5.5. Amostragem por conglomerados

```{r}
# Em um estágio
set.seed(123)

# Tamanho de cada conglomerado/canteiro
conglomerados <- data_trab %>%
  filter(!is.na(sec_cant), sec_cant != "") %>%
  count(sec_cant, name = "N_cant")

# Sorteia a ordem dos canteiros
conglomerados_sorteados <- conglomerados %>%
  slice_sample(prop = 1) %>%
  mutate(N_acum = cumsum(N_cant)) %>%
  filter(N_acum <= n | lag(N_acum, default = 0) < n)

# Seleciona todos os indivíduos dos canteiros sorteados
amo_conglomerados <- data_trab %>%
  filter(sec_cant %in% conglomerados_sorteados$sec_cant)

nrow(amo_conglomerados)
```

```{r}
# Parâmetro - média da população
paste("Parâmetro - Média da população = ", round(mean(data_trab$dap), 3))

# Estimador - média da amostra
paste("Estimador - Média da amostra = ", round(mean(amo_conglomerados$dap), 3))
```

```{r}
# Parâmetro - desvio padrão da população
paste("Parâmetro - Desvio padrão da população = ", round(sd(data_trab$dap), 3))

# Estimador - desvio padrão da amostra
paste("Estimador - Desvio padrão da amostra = ", round(sd(amo_conglomerados$dap), 3))
```
```{r}
# Em dois estágios
set.seed(123)

n_canteiros <- 50 

# Sorteia canteiros
canteiros_sorteados <- data_trab %>%
  filter(!is.na(sec_cant), sec_cant != "") %>%
  distinct(sec_cant) %>%
  slice_sample(n = n_canteiros)

# Sorteia 644 indivíduos dentro dos canteiros sorteados
amo_conglomerados_2est <- data_trab %>%
  filter(sec_cant %in% canteiros_sorteados$sec_cant) %>%
  slice_sample(n = n, replace = FALSE)

nrow(amo_conglomerados_2est)
```

```{r}
# Parâmetro - média da população
paste("Parâmetro - Média da população = ", round(mean(data_trab$dap), 3))

# Estimador - média da amostra
paste("Estimador - Média da amostra = ", round(mean(amo_conglomerados_2est$dap), 3))
```

```{r}
# Parâmetro - desvio padrão da população
paste("Parâmetro - Desvio padrão da população = ", round(sd(data_trab$dap), 3))

# Estimador - desvio padrão da amostra
paste("Estimador - Desvio padrão da amostra = ", round(sd(amo_conglomerados_2est$dap), 3))
```